ACORDAO-COMPLETO-2568279

ACÓRDÃO 228/2023 ATA 6/2023 - PLENÁRIO

VISTOS, relatados e discutidos estes autos de recursos de reconsideração interpostos por Adauto Vieira de Paula, Aldemar Xavier Meira, Aldo Pascoli Romani, Almir Batista de Santana, Hamilton Domingos Teixeira, João Flavio Barbosa Sales, Jodeon Sampaio Silva, José Bispo Barbosa, José Pereira Filho, Luis Carlos Oliveira Nigro, Marco Sergio Pessoz, Orivaldo Julio Alves, Paulo Sérgio Ribeiro, Roberto Peron, Marcia Regina da Silva Vecchi e Hérmes Martins da Cunha contra o Acórdão 2814/2019-TCU-Plenário (Rel. Min. Weder de Oliveira) ,	
ACORDAM os Ministros do Tribunal de Contas da União, reunidos em sessão do Plenário, diante das razões expostas pelo relator, em:
9.1 nos termos dos arts. 32, inciso I, e 33, da Lei 8.443/1992, conhecer dos presentes recursos de reconsideração, para, no mérito, negar-lhes provimento;
9.2 dar ciência desta deliberação aos recorrentes e demais interessados no processo, informando que o teor integral das peças que o integram poderá ser obtido no endereço eletrônico www.tcu.gov.br/acordaos.

Recursos de reconsideração contra acórdão que julgou irregulares as contas dos recorrentes, com condenação em débito e aplicação de multa, em razão de irregularidades relacionadas ao pagamento de verbas ilegais por intermédio da implantação de planos de demissão incentivada (PDI).

Administração Regional do Senac No Estado do Mato Grosso; Administração Regional do Sesc No Estado do Mato Grosso.

3. Interessados/Responsáveis/Recorrentes:
3.1. Interessados: Coordenação-geral de Recursos Logísticos - Mte (37.115.367/0033-48); Ministério do Desenvolvimento Social (extinta) (05.526.783/0001-65).
3.2. Responsáveis: Adauto Vieira de Paula (XXX.445.309-XX); Aldemar Xavier Meira (XXX.096.848-XX); Aldo Pascoli Romani (XXX.746.291-XX); Almir Batista de Santana (XXX.578.491-XX); Hamilton Domingos Teixeira (XXX.219.509-XX); Hérmes Martins da Cunha (XXX.172.471-XX); Joao Flavio Barbosa Sales (XXX.320.521-XX); Jodeon Sampaio Silva (XXX.021.835-XX); Jose Pereira Filho (XXX.228.331-XX); José Bispo Barbosa (XXX.375.571-XX); Luis Carlos Oliveira Nigro (XXX.431.831-XX); Marcia Regina da Silva Vecchi (XXX.003.508-XX); Marco Sergio Pessoz (XXX.212.721-XX); Marcos Amorim da Silva (XXX.421.071-XX); Orivaldo Julio Alves (XXX.830.641-XX); Paulo Sérgio Ribeiro (XXX.111.981-XX); Roberto Peron (XXX.177.141-XX).
3.3. Recorrentes: Adauto Vieira de Paula (XXX.445.309-XX); Aldemar Xavier Meira (XXX.096.848-XX); Almir Batista de Santana (XXX.578.491-XX); Aldo Pascoli Romani (XXX.746.291-XX); Jose Pereira Filho (XXX.228.331-XX); José Bispo Barbosa (XXX.375.571-XX); Orivaldo Julio Alves (XXX.830.641-XX); Roberto Peron (XXX.177.141-XX); Paulo Sérgio Ribeiro (XXX.111.981-XX); Luis Carlos Oliveira Nigro (XXX.431.831-XX); Marco Sergio Pessoz (XXX.212.721-XX); Hamilton Domingos Teixeira (XXX.219.509-XX); Joao Flavio Barbosa Sales (XXX.320.521-XX); Jodeon Sampaio Silva (XXX.021.835-XX); Marcia Regina da Silva Vecchi (XXX.003.508-XX); Hérmes Martins da Cunha (XXX.172.471-XX)..

13.1. Ministros presentes: Bruno Dantas (Presidente), Walton Alencar Rodrigues, Benjamin Zymler, Aroldo Cedraz, Vital do Rêgo, Jorge Oliveira e Antonio Anastasia (Relator).
13.2. Ministro-Substituto convocado: Augusto Sherman Cavalcanti.
13.3. Ministros-Substitutos presentes: Marcos Bemquerer Costa e Weder de Oliveira.

ACORDAO-COMPLETO-2580229

Acórdão 712/2023 - Plenário

ANTONIO ANASTASIA

Ministro-Substituto Weder de Oliveira.

Trata-se de recursos de reconsideração interpostos por Adauto Vieira de Paula, Aldemar Xavier Meira, Aldo Pascoli Romani, Almir Batista de Santana, Hamilton Domingos Teixeira, João Flavio Barbosa Sales, Jodeon Sampaio Silva, José Bispo Barbosa, José Pereira Filho, Luis Carlos Oliveira Nigro, Marco Sergio Pessoz, Orivaldo Julio Alves, Paulo Sérgio Ribeiro, Roberto Peron, Marcia Regina da Silva Vecchi e Hérmes Martins da Cunha contra o Acórdão 2814/2019-TCU-Plenário (Rel. Min. Weder de Oliveira) .
2.	Reproduzo, a seguir, a instrução realizada no âmbito da Secretaria de Recursos - Serur (peça 372) , que contou com a anuência do corpo diretivo da unidade (peças 37 e 374) :
INTRODUÇÃO
1.	Trata-se de recursos de reconsideração interpostos por Adauto Vieira de Paula, Aldemar Xavier Meira, Aldo Pascoli Romani, Almir Batista de Santana, Hamilton Domingos Teixeira, João Flavio Barbosa Sales, Jodeon Sampaio Silva, José Bispo Barbosa, José Pereira Filho, Luis Carlos Oliveira Nigro, Marco Sergio Pessoz, Orivaldo Julio Alves, Paulo Sérgio Ribeiro, Roberto Peron (peças 240 a 248 - R002) ; Marcia Regina da Silva Vecchi (peças 249 e 256 - R003) , e Hérmes Martins da Cunha (peças 261 a 265 - R004) contra o Acórdão 2814/2019-TCU-Plenário, relator Ministro-Substituto Weder de Oliveira, proferido na Sessão de 20/11/2019, in verbis (peça 146) : 
ACORDAM os ministros do Tribunal de Contas da União, reunidos em sessão do Plenário, ante as razões expostas pelo relator, em:
9.1. rejeitar as alegações de defesa apresentadas pelos Srs. Hérmes Martins da Cunha, Aldemar Xavier Meira, Adauto Vieira de Paula, Aldo Pascoli Romani, Almir Batista Santana, Hamilton Domingos Teixeira, João Flávio Barbosa Sales, Jodeon Sampaio Silva, José Bispo Barbosa, José Pereira Filho, Luís Carlos Oliveira Nigro, Marco Sérgio Pessoz, Marcos Amorim da Silva, Orivaldo Júlio Alves, Paulo Sérgio Ribeiro, Roberto Peron e pela Sra. Márcia Regina da Silva Vecchi;
9.2. julgar irregulares as contas dos Srs. Hérmes Martins da Cunha, Aldemar Xavier Meira, Adauto Vieira de Paula, Aldo Pascoli Romani, Almir Batista Santana, Hamilton Domingos Teixeira, João Flávio Barbosa Sales, Jodeon Sampaio Silva, José Bispo Barbosa, José Pereira Filho, Luís Carlos Oliveira Nigro, Marco Sérgio Pessoz, Marcos Amorim da Silva, Orivaldo Júlio Alves, Paulo Sérgio Ribeiro, Roberto Peron e da Sra. Márcia Regina da Silva Vecchi, com fundamento nos arts. 1º, I, 16, III, "b" e "c" e § 2º, da Lei 8.443/1992 c/c os arts. 19 e 23, III, da mesma Lei, e com arts. 1º, I, 209, III e § 5º, 210 e 214, III, do RI/TCU;
9.3. condenar os Srs. Hérmes Martins da Cunha, Marcos Amorim da Silva, Aldemar Xavier Meira, Aldo Pascoli Romani, Almir Batista Santana, Hamilton Domingos Teixeira, João Flávio Barbosa Sales, Jodeon Sampaio Silva, José Pereira Filho, Luís Carlos Oliveira Nigro, Marco Sérgio Pessoz, Orivaldo Júlio Alves, Paulo Sérgio Ribeiro e Roberto Peron, solidariamente, ao pagamento das quantias a seguir especificadas, atualizadas monetariamente e acrescidas de juros de mora, calculados a partir das datas especificadas até a data do efetivo recolhimento, fixando o prazo de 15 (quinze) dias, a contar da notificação, para que comprovem, perante o Tribunal (art. 214, III, "a", do RI/TCU) , o recolhimento da dívida aos cofres do Departamento Regional do Serviço Social do Comércio no Estado de Mato Grosso, na forma da legislação em vigor:
	Valor original (em R$) 
	Data da ocorrência

	24.207,03
	3/5/2016

	54.006,27
	3/5/2016

	31.237,35
	3/5/2016

	67.926,40
	4/5/2016

	35.989,85
	31/5/2016

	37.264,15
	31/5/2016

	26.481,28
	31/5/2016

	62.280,70
	31/5/2016

	81.237,53
	28/6/2016

	61.176,96
	28/6/2016

	38.298,19
	28/6/2016

	20.657,31
	28/6/2016

	25.178,57
	28/6/2016

	18.301,86
	28/6/2016

	22.875,11
	26/7/2016

	19.042,34
	26/7/2016

	22.457,12
	27/7/2016

	31.745,61
	30/8/2016

	114.332,01
	31/08/2016

	313.480,02
	5/9/2016

	44.474,13
	3/10/2016

	144.835,89
	3/10/2016

9.4. condenar os Srs. Hérmes Martins da Cunha, Aldemar Xavier Meira, Aldo Pascoli Romani, Almir Batista Santana, Hamilton Domingos Teixeira, João Flávio Barbosa Sales, Jodeon Sampaio Silva, José Pereira Filho, Luís Carlos Oliveira Nigro, Marco Sérgio Pessoz, Orivaldo Júlio Alves, Paulo Sérgio Ribeiro, Roberto Peron, Adauto Vieira de Paula, José Bispo Barbosa e a Sra. Márcia Regina da Silva Vecchi, solidariamente, ao pagamento das quantias a seguir especificadas, atualizadas monetariamente e acrescidas de juros de mora, calculados a partir das datas especificadas até a data do efetivo recolhimento, fixando o prazo de 15 (quinze) dias, a contar da notificação, para que comprovem, perante o Tribunal (art. 214, III, "a", do RI/TCU) , o recolhimento da dívida aos cofres do Departamento Regional do Serviço Nacional de Aprendizagem Comercial no Estado de Mato Grosso, na forma da legislação em vigor:
	Valor original (em R$) 
	Data da ocorrência

	77.476,44
	3/6/2016

	163.913,58
	28/7/2016

	57.915,02
	22/9/2016

	17.533,64
	4/10/2016

	91.387,34
	4/10/2016

	107.639,90
	4/10/2016

9.5. aplicar aos Srs. Aldemar Xavier Meira, Aldo Pascoli Romani, Almir Batista Santana, Hamilton Domingos Teixeira, João Flávio Barbosa Sales, Jodeon Sampaio Silva, José Pereira Filho, Luís Carlos Oliveira Nigro, Marco Sérgio Pessoz, Orivaldo Júlio Alves, Paulo Sérgio Ribeiro e Roberto Peron, individualmente, a multa prevista no art. 57 da Lei 8.443/1992, c/c o art. 267 do RI/TCU, no valor de R$ 100.000,00 (cem mil reais) , fixando-lhes o prazo de 15 (quinze) dias, a contar das notificações, para que comprove, perante este Tribunal (art. 214, III, "a", do RI/TCU) , o recolhimento da dívida aos cofres do Tesouro Nacional, atualizada monetariamente desde a data do presente acórdão até a do efetivo recolhimento, se for paga após o vencimento, na forma da legislação em vigor;
9.6. aplicar aos Srs. Adauto Vieira de Paula e José Bispo Barbosa, individualmente, a multa prevista no art. 57 da Lei 8.443/1992, c/c o art. 267 do RI/TCU, no valor de R$ 30.000,00 (trinta mil reais) , fixando-lhes o prazo de 15 (quinze) dias, a contar das notificações, para que comprove, perante este Tribunal (art. 214, III, "a", do RI/TCU) , o recolhimento da dívida aos cofres do Tesouro Nacional, atualizada monetariamente desde a data do presente acórdão até a do efetivo recolhimento, se for paga após o vencimento, na forma da legislação em vigor;
9.7. aplicar ao Sr. Hérmes Martins da Cunha a multa prevista no art. 57 da Lei 8.443/1992, c/c o art. 267 do RI/TCU, no valor de R$ 200.000,00 (duzentos mil reais) , fixando-lhe o prazo de 15 (quinze) dias, a contar das notificações, para que comprove, perante este Tribunal (art. 214, III, "a", do RI/TCU) , o recolhimento da dívida aos cofres do Tesouro Nacional, atualizada monetariamente desde a data do presente acórdão até a do efetivo recolhimento, se for paga após o vencimento, na forma da legislação em vigor;
9.8. aplicar ao Sr. Marcos Amorim da Silva a multa prevista no art. 57 da Lei 8.443/1992, c/c o art. 267 do RI/TCU, no valor de R$ 290.000,00 (duzentos e noventa mil reais) , fixando-lhe o prazo de 15 (quinze) dias, a contar das notificações, para que comprove, perante este Tribunal (art. 214, III, "a", do RI/TCU) , o recolhimento da dívida aos cofres do Tesouro Nacional, atualizada monetariamente desde a data do presente acórdão até a do efetivo recolhimento, se for paga após o vencimento, na forma da legislação em vigor;
9.9. aplicar à Sra. Márcia Regina da Silva Vecchi a multa prevista no art. 57 da Lei 8.443/1992, c/c o art. 267 do RI/TCU, no valor de R$ 120.000,00 (cento e vinte mil reais) , fixando-lhe o prazo de 15 (quinze) dias, a contar das notificações, para que comprove, perante este Tribunal (art. 214, III, "a", do RI/TCU) , o recolhimento da dívida aos cofres do Tesouro Nacional, atualizada monetariamente desde a data do presente acórdão até a do efetivo recolhimento, se for paga após o vencimento, na forma da legislação em vigor;
9.10. aplicar aos Srs. Hérmes Martins da Cunha, Marcos Amorim da Silva, Aldemar Xavier Meira, Aldo Pascoli Romani, Almir Batista Santana, Hamilton Domingos Teixeira, João Flávio Barbosa Sales, Jodeon Sampaio Silva, José Pereira Filho, Luís Carlos Oliveira Nigro, Marco Sérgio Pessoz, Orivaldo Júlio Alves, Paulo Sérgio Ribeiro, Roberto Peron, Adauto Vieira de Paula, José Bispo Barbosa e à Sra. Márcia Regina da Silva Vecchi, individualmente, a multa prevista no art. 58, III, da Lei 8.443/1992, c/c o art. 267 do RI/TCU, no valor de R$ 60.000,00 (sessenta mil reais) , fixando-lhes o prazo de 15 (quinze) dias, a contar das notificações, para que comprovem, perante este Tribunal (art. 214, III, "a", do RI/TCU) , o recolhimento da dívida aos cofres do Tesouro Nacional, atualizada monetariamente desde a data do presente acórdão até a do efetivo recolhimento, se for paga após o vencimento, na forma da legislação em vigor; 
9.11. autorizar, desde logo, nos termos do art. 28, II, da Lei 8.443/1992, a cobrança judicial das dívidas, caso não atendidas as notificações;
9.12. considerar graves as irregularidades cometidas pelos Srs. Hérmes Martins da Cunha, Marcos Amorim da Silva, Aldemar Xavier Meira, Aldo Pascoli Romani, Almir Batista Santana, Hamilton Domingos Teixeira, João Flávio Barbosa Sales, Jodeon Sampaio Silva, José Pereira Filho, Luís Carlos Oliveira Nigro, Marco Sérgio Pessoz, Orivaldo Júlio Alves, Paulo Sérgio Ribeiro, Roberto Peron, Adauto Vieira de Paula, José Bispo Barbosa e pela Sra. Márcia Regina da Silva Vecchi;
9.13. inabilitar os Srs. Aldemar Xavier Meira, Aldo Pascoli Romani, Almir Batista Santana, Hamilton Domingos Teixeira, João Flávio Barbosa Sales, Jodeon Sampaio Silva, José Pereira Filho, Luís Carlos Oliveira Nigro, Marco Sérgio Pessoz, Orivaldo Júlio Alves, Paulo Sérgio Ribeiro, Roberto Peron, Adauto Vieira de Paula e José Bispo Barbosa por um período de cinco anos, para o exercício de cargo em comissão ou função de confiança no âmbito da Administração Pública, com base no art. 60 da Lei 8.443/1992;
9.14. inabilitar os Srs. Hérmes Martins da Cunha e Marcos Amorim da Silva e a Sra. Márcia Regina da Silva Vecchi, por um período de oito anos, para o exercício de cargo em comissão ou função de confiança no âmbito da Administração Pública, com base no art. 60 da Lei 8.443/1992;
9.15. determinar à Administração Regional do Senac no Estado do Mato Grosso (Senac/MT) e à Administração Regional do Sesc no Estado do Mato Grosso (Sesc/MT) que adotem as providências administrativas ou judiciais necessárias à repetição do indébito dos valores correspondentes à contribuição social de 10% dos saldos do FGTS, de natureza tributária, em decorrência dos desligamentos ocorridos no âmbito dos planos de demissão incentivada instituídos por meio das Resoluções Sesc 250/2016 e Senac 239/2016, tendo em vista o caráter ilegal da verba trabalhista que ensejou os recolhimentos;
9.16. encaminhar cópia da deliberação, bem como do relatório e do voto que a fundamentarem, ao Ministério Público do Estado de Mato Grosso, para subsidiar o Inquérito Civil 49/2016, sob a condução do Promotor de Justiça Dr. Célio Joubert Fúrio, que apura a ocorrência de ilícitos relacionados aos planos de demissão incentivada tratados nestes autos;
9.17. encaminhar cópia desta deliberação à Procuradoria da República no Estado do Mato Grosso, em cumprimento ao disposto no § 3º do art. 16 da Lei 8.443/1992.
HISTÓRICO 
2.		Cuidam os autos de tomada de contas especial convertida a partir de representação apreciada por meio do Acórdão 1260/2017-TCU-Plenário (peça 2) , prolatado no TC Processo 027.105/2016-4 (em apenso) . 
2.1.	A referida representação, formulada pela Controladoria Regional da União no Estado de Mato Grosso (CGU/MT) comunicava possíveis irregularidades ocorridas no Departamento Regional do Serviço Social do Comércio no Estado de Mato Grosso (Sesc/MT) , bem como no Departamento Regional do Serviço Nacional de Aprendizagem Comercial (Senac/MT) , concernentes ao pagamento de verbas ilegais por intermédio da implantação de planos de demissão incentivada (PDI) . 
2.2.	Os mencionados planos de demissão incentivada foram instituídos e aprovados em 26/1/2016, por meio das resoluções Sesc 250/2016 e Senac 239/2016. 
2.3.	Conforme o item III dos anexos às referidas resoluções, os desligamentos dos empregados que aderissem ao PDI observariam os procedimentos relativos à dispensa sem justa causa, cabendo-lhes os seguintes direitos (peça 2, p. 12-13 do TC Processo 027.105/2016-4) : 
	a) saldo salarial; 
	b) salário-família; 
	c) férias vencidas; 
	d) férias proporcionais; 
	e) 1/3 constitucional sobre férias (vencidas e proporcionais) ; 
	f) 13º salário proporcional; 
	g) depósito do FGTS na rescisão; 
	h) multa de 40% sobre os depósitos de FGTS realizados na vigência do contrato de trabalho;
	i) saque do saldo de FGTS da conta vinculada; 
	j) aviso prévio indenizado e seus reflexos; 
	k) licença prêmio integral e/ou proporcional calculada até a data de desligamento do empregado.
2.4.	Mediante o referido Acórdão 1260/2017-TCU-Plenário (peça 2) , o Tribunal, entre outras medidas, determinou a conversão da representação em tomada de contas especial, ante a possível existência de dano aos cofres das entidades em decorrência da aprovação de despesas ilegais, que não seriam devidas em demissões incentivadas (item 9.3) , bem como a realização de audiências em relação à aprovação dos referidos planos sem o devido estudo de viabilidade técnica da vantajosidade operacional e financeira para as entidades (item 9.4) . 
2.5.	Uma vez constituídos estes autos, em instrução preliminar, a então Secex-MT concluiu pela citação solidária dos membros do conselho regional e dos gestores máximos dos departamentos regionais de cada entidade em relação ao possível dano aos cofres das entidades, bem como pela audiência dos mesmos responsáveis devido à fragilidade do estudo de viabilidade técnica. 
2.6.	Após o regular desenvolvimento do processo, houve a prolação do acórdão contra o qual se insurgem os recorrentes.
2.7.	Deve-se informar que houve a oposição de embargos de declaração, cujo julgamento resultou no Acórdão 625/2020-TCU-Plenário, Ministro Relator Weder de Oliveira, que conheceu do recurso e, no mérito, o rejeitou (peça 174) .  
EXAME DE ADMISSIBILIDADE 
3.	À peça 266, o Relator, Exmo. Ministro Raimundo Carreiro, conheceu dos recursos interpostos por Adauto Vieira de Paula, Aldemar Xavier Meira, Aldo Pascoli Romani, Almir Batista de Santana, Hamilton Domingos Teixeira, Joao Flavio Barbosa Sales, Jodeon Sampaio Silva, José Bispo Barbosa, José Pereira Filho, Luis Carlos Oliveira Nigro, Marco Sergio Pessoz, Orivaldo Julio Alves, Paulo Sérgio Ribeiro, Roberto Peron (peças 240 a 248 - R002) ; Marcia Regina da Silva Vecchi (peças 249 e 256 - R003) , suspendendo-se, nos termos dos arts. 278, caput, do RI/TCU e 53, caput, da Resolução TCU 259/2014, os efeitos dos itens 9.2, 9.3, 9.4, 9.6, 9.9, 9.10, 9.11, 9.12, 9.13 e 9.14 do Acórdão 2814/2019-TCU-Plenário,  estendendo-se o efeito suspensivo aos demais devedores solidários. 
3.1.	Em outro despacho, à peça 295, o Exmo. Ministro Raimundo Carreiro conheceu do recurso de reconsideração interposto pelo Sr. Hérmes Martins da Cunha (peças 261-265) , suspendendo-se os efeitos dos subitens 9.2, 9.3, 9.4, 9.7, 9.10, 9.11, 9.12 e 9.14 do Acórdão 2814/2019-TCU-Plenário. 
EXAME TÉCNICO
4.	Constitui objeto do presente recurso verificar se é regular o plano de demissão incentivada - PDI implementado por meio das resoluções Sesc/MT 250/2016 e Senac/MT 239/2016. Os recorrentes, em suma, buscam afastar as irregularidades e a responsabilização, utilizando-se dos seguintes argumentos:
	a)  que o desligamento de empregados e a concessa¿o de indenizac¿o¿es foi amparado pelo devido estudo de viabilidade te¿cnica e financeira;
	b) que não houve ilegalidade nas verbas trabalhistas pagas por meio das resoluções Sesc/MT 250/2016 e Senac/MT 239/2016. 
4.1.	Por se tratar de matéria de ordem pública, será analisado em preliminar se houve ou não a ocorrência da prescrição. 
Prescrição
5.	A não ocorrência da prescrição está bem caracterizada nos autos. 
5.1.	A responsabilização dos recorrentes restou configurada em razão do pagamento de verbas trabalhistas ilegais fundamentadas nas resoluções Sesc/MT 250/2016 e Senac/MT 239/2016 e devido à fragilidade do estudo de viabilidade técnica (peça 147, p. 2) .
5.2.	No caso concreto, houve mais de um pagamento de verbas trabalhistas ilegais, cada um deles configurando uma irregularidade própria, mas com nítido caráter continuado. Há mais de uma conduta irregular, mas em condições que se enquadram no conceito de continuidade positivado no art. 71 do Código Penal ("quando o agente, mediante mais de uma ação ou omissão, prática dois ou mais crimes da mesma espécie e, pelas condições de tempo, lugar, maneira de execução e outras semelhantes, devem os subsequentes ser havidos como continuação do primeiro) .
5.3.	As irregularidades foram apuradas no exercício de 2016 (aprovação dos planos de demissão incentivada sem o devido estudo de viabilidade técnica da vantajosidade operacional e financeira para as entidades, por meio das resoluções Sesc/MT 250/2016 e Senac/MT 239/2016, de 26/1/2016 - peça 5; e pagamentos irregulares - 3/5/2016 a 4/10/2016, subitens 9.3 e 9.4 do acórdão combatido) , considerando-se o termo a quo para a contagem do prazo prescricional, conforme abaixo:
		a) 3/10/2016, data do último pagamento, para os responsabilizados pelos pagamentos irregulares relativos à Resolução Sesc/MT 250/2016; 
		b) 4/10/2016, data do último pagamento, para os responsabilizados pelos pagamentos irregulares relativos à Resolução Senac/MT 239/2016; 
		c) 26/1/2016, data da edição das resoluções, para os responsáveis apenados pela ausência de estudo de viabilidade técnica que demonstrasse, de forma objetiva, a vantajosidade operacional e financeira dos planos de demissão incentivada (PDI) .
5.4.	O Acórdão 1260/2017-TCU-Plenário, de 14/6/2017, determinou a conversão do presente processo em tomada de contas especial, para fins de citação/audiência dos responsáveis (peça 2) , tendo os chamamentos processuais sido efetivados no exercício de 2018 (peças 38, 40, 41, 47, 48, 49, 56, 76, p. 1, 86, 101, 105, 111, 135 e 136) . 
5.5.	O Acórdão 2814/2019-TCU-Plenário, de 20/11/2019, condenou os responsáveis em débito, aplicou-lhes multa e sanção de inabilitação para o exercício de cargo em comissão ou função de confiança no âmbito da Administração Pública (peça 146) .
5.6.	Assim, não há que se falar em ocorrência da prescrição, seja qual for o regime adotado (Código Civil ou Lei 9.873/1999) . 
REGULARIDADE DO PLANO DE DEMISSÃO INCENTIVADA
Considerações preliminares
6.	Conforme se observa dos autos, as irregularidades, bem como a responsabilização, foram apuradas em representação da CGU, analisadas no TC Processo 027.105/2016-4.
6.1. Da documentação constante dos autos, foram verificados, em suma, dois achados, que constaram dos ofícios de citação e audiência (peças 21-37) : 
	Achado 1: desligamento de empregados e a concessa¿o de indenizac¿o¿es na¿o amparadas pelo devido estudo de viabilidade te¿cnica e financeira. 
		Achado 2: pagamento de verbas trabalhistas ilegais por meio de PDI. 
6.2. O argumentos dos recorrentes serão agrupados de acordo com a irregularidade verificada. Inicialmente, serão examinadas alegações relativas à autonomia do Sesc e Senac na gestão de pessoal, bem como à jurisdição do TCU.  
6.3. Quanto ao achado 1, verificar-se-á se houve a realização de prévio estudo sobre a viabilidade operacional e financeira dos PDIs e violação do princípio da ampla defesa.
6.4. No que toca ao achado 2, os recorrentes buscam demonstrar a legalidade dos direitos trabalhistas previstos no PDI.
6.5. Por fim, serão examinados os argumentos relativos à responsabilização, separando-se conforme o plexo de atribuições. 
Preliminares
a) Da autonomia do Sesc e Senac na gestão de pessoal e jurisdição do TCU
7.	 O Sr. Hermes Martins da Cunha aduz que as normas não deixam margem para que o TCU exerça fiscalização contábil, financeira, orçamentária, operacional e patrimonial de entidades que não integram a administração pública. Assim, os Serviços Sociais Autônomos estão sujeitos apenas ao controle finalístico do Tribunal de Contas, da aplicação dos recursos recebidos e não de seus controles de gestão, consoante Recurso Extraordinário 789.874-DF (peça 261, p. 11-12) .
7.1. Nessa linha, defende que a própria legislação federal atribuiu total autonomia ao Sesc e Senac no que diz respeito a gestão de pessoal, como fica claro da leitura do parágrafo único do art. 21 e art. 42 do Decreto  61.836/1967, bem como do Decreto 61.843/1967 (peça 261, p. 10) .
7.2. Diz que o STF já decidiu que a obrigação de obediência a procedimentos licitatórios pela administração pública não se estende às entidades privadas que atuam em colaboração com o Estado (peça 261, p. 10) . 
7.3. Assim, defende que não havia restrição legal alguma à implementação do PDI tanto no âmbito do Sesc quanto do Senac do Estado de Mato Grosso, não havendo que se falar em violação aos princípios da legalidade, razoabilidade e proporcionalidade, pois a própria lei confere aos serviços sociais autonomia na gestão de seu pessoal (peça 261, p. 10) . 
7.4. Conclui não existir ilegalidade na implementação dos PDI's por suposta ausência de planejamento e estudos técnicos, econômicos e jurídicos, pois além da licitude das condições e benefícios estipulados, bem como da concretização da finalidade social e econômica dos programas demissionais desenvolvidos pelo Sesc/MT e Senac/MT, tais instituições gozam de autonomia na gestão de seu pessoal (peça 261, p. 12) .
Análise
7.5. Primeiramente, deve-se destacar que as entidades paraestatais, por gerirem recursos de natureza pública, devem obediência aos princípios constitucionais da isonomia, da impessoalidade, da moralidade, da publicidade, da legitimidade, da economicidade e da eficiência, consoante jurisprudência reiterada e pacífica do TCU, materializada, por exemplo, nos seguintes enunciados:
As Entidades integrantes do Sistema S estão obrigadas a exigir prestação de contas daqueles que com elas pactuem convênios, uma vez que gerem recursos públicos e estão, portanto, sujeitas aos princípios gerais aplicáveis à Administração Pública, assim como ao disposto no art. 70, parágrafo único, da Constituição Federal." (Boletim de Jurisprudência 201/2018, Acórdão 10119/2017-TCU-Segunda Câmara, Relator Ministro Marcos Bemquerer) 
A contratação ou a manutenção de parentes de membros do conselho deliberativo de Entidades do Sistema S em cargos comissionados desses entes constitui ato irregular, sujeito às sanções legais pertinentes, por afrontar os princípios constitucionais da impessoalidade e da moralidade (art. 37 da Constituição Federal) ." (Boletim de Jurisprudência 142/2016, Acórdão 5538/2016-TCU-Primeira Câmara, Relator Ministro José Múcio Monteiro) 
As Entidades do Sistema S estão sujeitas às normas gerais consubstanciadas no art. 37 da Constituição Federal no que diz respeito à admissão de pessoal, devendo observar especialmente os princípios da moralidade, da impessoalidade e da isonomia, sendo vedada a nomeação de cônjuge, companheiro ou parente em linha reta, colateral ou por afinidade, até o terceiro grau, para o seu quadro de funções de confiança, consoante o disposto na Súmula Vinculante13/STF. (Boletim de Jurisprudência 78/2015, Acórdão 843/2015-TCU-Plenário, Relator Ministro Augusto Nardes) 
É irregular o pagamento de remuneração variável aos empregados do Sistema S com base no cumprimento de metas de execução orçamentária, por contrariar os princípios da eficiência e da economicidade. (Jurisprudência Selecionada, Acórdão 3329/2015-TCU-Plenário, Relator Ministro José Múcio Monteiro) 
O sistema S pode adotar formas de seleção de pessoal com menor rigor do que as exigidas para o concurso público, desde que assegurada a observância aos princípios da legalidade, da impessoalidade, da moralidade, da isonomia, da eficiência, da publicidade, e a adoção de critérios objetivos nos procedimentos de seleção e recrutamento. (Boletim de Jurisprudência 49/2014, Acórdão 4306/2014-TCU-Primeira Câmara, Relator Ministro Walton Alencar Rodrigues) 
7.6. Nessa mesma linha, a gestão de pessoal deve ser pautada pelos princípios insertos na Carta Magna mencionados acima. 
7.7. Frisa-se que é respeitada a autonomia do Sesc e Senac para implementar o PDI e tal não seria questionada se as entidades tivessem observado os dispositivos constitucionais e legais, entretanto, foi verificada a ocorrência de irregularidades no Departamento Regional do Serviço Social do Comércio no Estado de Mato Grosso (Sesc/MT) , bem como no Departamento Regional do Serviço Nacional de Aprendizagem Comercial (Senac/MT) , concernentes ao pagamento de verbas ilegais por intermédio da implantação de planos de demissão incentivada (PDI) . Nesse sentido, relatório da deliberação combatida assim asseverou (peça 146, p. 7-8) :
14.18. In casu, não se constata a interferência do TCU na ação gerencial dos serviços sociais autônomos tratados nestes autos no sentido de, por exemplo, influir nas demissões voluntárias para a aventada oxigenação dos quadros e redução salarial para uma realidade mais aproximada da realidade, tampouco se observa a equiparação irrestrita entre agentes públicos e privados. Como se observa nos termos delineados acima, a atuação do controle externo partiu da exigência da necessidade de apresentação de fundamentos de ordem técnica, jurídica e financeira para a tomada de decisão nos patamares adotados.
14.19. Como sustentado, a despeito da autonomia administrativa e gerencial e de não pertencerem à administração pública, as entidades que compõem o Sistema S não dispõem de total liberdade para aplicar os valores compulsoriamente arrecadados junto aos contribuintes, mas devem empregá-los em conformidade com os seus objetivos institucionais e, assim, demonstrar aos órgãos de controle.
14.20. Esse entendimento, inclusive, está em total consonância com o controle finalístico referido pela defesa no precedente do Supremo Tribunal Federal, na medida em que tanto o Sesc/MT quanto Senac/MT têm o dever de demonstrar a boa e regular aplicação das contribuições parafiscais a eles repassadas e destinadas a ações de interesse público. Ademais, o controle finalístico adstrito aos serviços sociais autônomos não afasta o controle da legalidade, legitimidade e economicidade dos atos por eles praticados na gestão dos recursos públicos de natureza tributária.
7.8. Assim, no caso em apreço, o controle desta Corte de Contas se deu justamente a partir do controle finalístico, no qual se vislumbrou a desobediência de normas legais e constitucionais. 
Achado 1: desligamento de empregados e a concessa¿o de indenizac¿o¿es na¿o amparadas pelo devido estudo de viabilidade te¿cnica e financeira. 
8.	O Sr. Hermes Martins da Cunha diz que os PDI's questionados foram precedidos de planejamento e estudos a fim de identificar os cargos e empregados cujos salários eram mais elevados, bem assim estabelecer critérios de adesão, benefícios, além de apurar a economia que se obteria no futuro (peça 261, p. 20) . 
8.1. Afirma que os estudos exibidos e anexados aos presentes autos demonstraram as vantagens perseguidas, como o aprimoramento dos serviços, renovação dos recursos humanos, diminuição da folha salarial, otimização dos custos, redução da repercussão social da dispensa e dos ônus de eventual judicialização, entre outras (peça 261, p. 20) .
8.2. Destaca que dentro dos parâmetros de planejamento houve uma etapa de estudos que antecedeu à elaboração das Resoluções Sesc 250/2016 e Senac 239/2016. As resoluções seguiram critérios de idade (igual ou superior a 45 anos) e vínculo empregatício com o Sistema Fecomércio/Sesc/Senac pelo período mínimo de 15 anos ininterruptamente, sendo então levado em consideração a identificação dos empregados aptos a aderir ao plano. A segunda etapa se materializou no estudo de quantificação dos valores para estimar os impactos financeiros das rescisões incentivadas, de maneira a serem planejados os desligamentos, evitando-se considerável dispêndio econômico em uma só ocasião. Na terceira etapa do estudo preliminar, projetou-se a economia financeira imediata (mensal) com base nas novas remunerações a partir do novo enquadramento salarial, chegando-se a inegável conclusão do benefício econômico financeiro a ser atingido (peça 261, p. 21) . 
8.3. Alega que as unidades técnicas do TCU se valeram de argumentos genéricos para refutar essas provas (peça 261, p. 21) .
8.4. Na mesma linha, os srs. Ademar Xavier Meira, Aldo Pascoli Romani, Almir Batista de Santana, Adauto Vieira de Paula, Hamilton Domingos Teixeira, João Flavio Barbosa Sales, Jodeon Sampaio Filho, José Pereira Filho, José Bispo Barbosa, Orivaldo Júlio Alves, Roberto Peron, Paulo Sérgio Ribeiro, Luis Carlos Oliveira Nigro, Marco Sergio Pessoz dizem que foram anexadas na defesa dos defendentes o estudo técnico de ambas as entidades (mov. Xxx) , sem contudo, que fosse objeto de apreciação, tampouco realizado qualquer instrução para apuração dos números apontados nas planilhas, momento que resta comprovado que foram completamente ignorados, violando os princípios constitucionais do devido processo legal, ampla defesa e do contraditório (peça 240, p. 6) .
Análise 
8.5. Os Srs. Hermes Martins da Cunha, Aldemar Xavier Meira, Aldo Pascoli Romani, Almir Batista de Santana, Adauto Vieira de Paula, Hamilton Domingos Teixeira, João Flavio Barbosa Sales, Jodeon Sampaio Filho, José Pereira Filho, José Bispo Barbosa, Orivaldo Júlio Alves, Roberto Peron, Paulo Sérgio Ribeiro, Luis Carlos Oliveira Nigro, Marco Sergio Pessoz foram ouvidos em audiência pela ocorrência de irregularidades, consoante a participação nos atos descritos, conforme abaixo (peças 21, 24, 25, 26, 27, 28, 29, 30, 31, 32, 33, 34, 35, 36 e 37) :
Resolução Sesc-MT 250/2016: 
"Irregularidade 3: desligamento de empregados e concessão de indenizações não amparadas pelo devido estudo de viabilidade técnica que demonstrasse, de forma objetiva, a vantajosidade operacional e financeira do plano de demissão incentivada (PDI) instituído pela Resolução Sesc-MT 250/2016." 
"Dispositivos violados 3: princípios da legalidade e da eficiência (CF/1988, art. 37) ; princípio da motivação (Lei 9.784/1999, art. 2º) ; Lei 8.036/1990, art. 18, §1º (multa de 40% sobre o FGTS) ; Lei Complementar 110/2001, art. 1º (contribuição social de 10% sobre o FGTS) ; Decreto-Lei 5.452/1994, art. 487 (aviso prévio) ; Decreto 61.836/1967, arts. 25, alínea 'a', e 26, alínea 'd' (Regulamento do Sesc) ; e Acórdão 1260/2017-TCU-Plenário, 3140/2010- TCU-1ª Câmara e 1487/2009-TCU-2ª Câmara." 
Resolução Senac-MT 239/2016 
"Irregularidade 4: desligamento de empregados e concessão de indenizações não amparadas pelo devido estudo de viabilidade técnica que demonstrasse, de forma objetiva, a vantajosidade operacional e financeira do plano de demissão incentivada (PDI) instituído pela Resolução Senac-MT 239/2016." 
"Dispositivos violados 4: princípios da legalidade e da eficiência (CF/1988, art. 37) ; princípio da motivação (Lei 9.784/1999, art. 2º) ; Lei 8.036/1990, art. 18, §1º (multa de 40% sobre o FGTS) ; Lei Complementar 110/2001, art. 1º (contribuição social de 10% sobre o FGTS) ; Decreto-Lei 5.452/1994, art. 487 (aviso prévio) ; Decreto 61.843/1967, arts. 25, alínea 'a', e 26, alínea 'd' (Regulamento do Senac) ; e Acórdão 1260/2017-TCU-Plenário, 3140/2010- TCU-1ª Câmara e 1487/2009-TCU-2ª Câmara."
8.6. Ressalta-se que os PDIs do Sesc-MT e Senac-MT foram aprovados separadamente pelos respectivos Conselhos Regionais por meio das Resoluc¿o¿es Sesc-MT 250/2016 e Senac-MT 239/2016. Contudo, a aprovac¿a¿o ocorreu na mesma ocasia¿o e com o mesmo texto (mesmos crite¿rios e indenizac¿o¿es) , lembrando que o Sr. Hermes Martins da Cunha presidiu ambos os conselhos e foi o u¿nico agente que assinou os documentos dos PDI (peça 5) . 
8.7. No relatório da deliberação combatida constou a seguinte análise sobre a documentação apresentada (peça  148, p. 14-15) :
14.66. Em toda a documentação apresentada pelo Sesc/MT e Senac/MT durante a fase apuratória da representação, não constaram qualquer estudo técnico avaliando as vantagens e desvantagens do PDI em termos operacionais para as entidades. A aludida suposta economia financeira, no entanto, apresenta diversas falhas quanto à demonstração efetiva da redução de gastos sob vários aspectos, os quais inclusive se assemelham aos já discutidos anteriormente. 
14.67. Os cálculos da suposta economia mensal do PDI colacionados são frágeis e não considera a perda operacional de cargos que não seriam repreenchidos após o desligamento dos colaboradores que aderiram ao plano. Outro ponto foi a inexistência de justificativa técnica para a adoção de idade mínima de 45 anos e tempo de serviço de 15 anos, uma vez foram simplesmente assim definidos sem qualquer abordagem acerca da utilização desses scores. Por que 45 anos e não 50 como idade mínima, por exemplo? 
14.68. A 'oxigenação do quadro de pessoal' (leia-se, substituição de empregados antigos por novos) poderia sim trazer benefícios financeiros, pois os empregados antigos, que se encontram nos últimos níveis da carreira, tendem a receber salários mais altos. Todavia, isso não necessariamente proporciona vantagens operacionais, visto que parte dos optantes detêm conhecimentos adquiridos ao longo dos vários anos de serviços e que são importantes para a manutenção das atividades rotineiras da entidade. 
14.69. As atas deliberativas que aprovaram o PDI não apresentam qualquer abordagem e discussão analítica sobre os instrumentos colocados em pauta e tampouco fazem referência a pareceres técnicos, financeiros e jurídicos que deveriam subsidiar os planos. Limitaram-se a relatar em menos de meia página os objetivos genéricos do plano, que alguns conselheiros manifestaram dúvidas sobre a disponibilidade orçamentária para as despesas, embora não descrevam quais respostas foram porventura apresentadas (peças 6-7) .
8.8. Perante o TCU, compulsando-se os elementos de defesa encaminhados em sede de alegações de defesa (peça 107, p. 25-35; peça 130, p. 1-11 e peça 131, p. 1-10) se observa que consta expediente do Diretor Regional do Sesc/AR/MT, de 19/1/2016, e da Diretora Regional do Senac/MT, de 21/1/2016, que justamente contém as falhas apontadas no subitem acima descrito.
8.9. Ao presente recurso não são agregados quaisquer novos documentos relativos a parecer ou estudo técnico diversos daqueles já observados na análises pretéritas (peça 240-248 e 261-265) . 							
8.10. Desse modo, se conclui que houve o exame da documentação constante dos autos e não foi apresentado estudo de viabilidade técnica que demonstrasse, de forma objetiva, a vantajosidade operacional e financeira dos respectivos planos de demissão incentivada, não devendo ser acatada a alegação de que o TCU se utilizou de argumentos genéricos em sua apuração. 
Achado 2: pagamento de verbas trabalhistas ilegais por meio de PDI
a) Legalidade dos direitos trabalhistas previstos no PDI
9.	Ademar Xavier Meira, Aldo Pascoli Romani, Almir Batista de Santana, Adauto Vieira de Paula, Hamilton Domingos Teixeira, João Flavio Barbosa Sales, Jodeon Sampaio Filho, José Pereira Filho, José Bispo Barbosa, Orivaldo Júlio Alves, Roberto Peron, Paulo Sérgio Ribeiro, Luis Carlos Oliveira Nigro, Marco Sergio Pessoz alegam que não existe irregularidade alguma nos direitos trabalhistas conferidos aos empregados do Sesc e Senac-MT, por intermédio do PDI celebrado no ano de 2016 (peça 240, p. 15) . 
9.1. Aduzem que não há verba ilegal, eis que todas tem previsão na lei, ainda que se entenda que não na modalidade de demissão em que se enquadra o PDI, quando no máximo poder-se-á considerá-la indevida, o que por si só atenua a gravidade da forma com que se tem analisado a questão e, por conseguinte, a multa aplicada (peça 240, p. 15) . 
9.2. Dizem que não há no ordenamento jurídico norma específica acerca da extinção de vínculo empregatício por adesão a plano de demissão voluntária ou incentivada. Isso porque, apesar de se tratar de um ato bilateral (PDI) , na prática a extinção do pacto reveste-se da característica de dispensa sem justa causa por iniciativa do empregador, que propõe um plano de demissão atrativo aos empregados. Caso contrário, o trabalhador não teria direito, por exemplo, ao saque dos depósitos de FGTS, de acordo com o que dispõe os arts. 18 e 20 da Lei 8.036/1990, que trata das hipóteses de movimentação do saldo das contas vinculadas (peça 240, p. 15) . 
9.3. Na mesma linha, Hermes Martins da Cunha menciona o TC Processo 027.105/2016-4 (Acórdão 1260/2017) em que essa Corte reconheceu a ausência de normas específicas relacionadas a implementação de PDI no âmbito das entidades do "Sistema S" e registra que os planos de demissão incentivada não possuem regramento específico na legislação trabalhista (peça 261, p. 17 e 24) . Com efeito, esses programas são formalizados com base nos regulamentos empresariais ou mediante instrumentos coletivos, que logicamente são produzidos de acordo com as fontes normativas que regulam o Direito do Trabalho (peça 261, p. 17) . Acrescenta que a jurisprudência laboral já assinalou que a adesão do empregado a plano de demissão voluntária não altera a natureza da iniciativa da rescisão contratual por parte do empregador (peça 261, p. 16-17) . Transcreve excerto de doutrina e julgado nesse sentido (peça 261, p. 16-17) . 
9.4. Discorda que o PDI constituiria "pedido de demissão". Se assim fosse nenhum trabalhador que possuísse um mínimo de depósitos em conta vinculada ao FGTS aceitaria aderir a PDV, porquanto nessa modalidade rescisória não há como ser levantado o saldo da conta vinculada ao FGTS (peça 261, p. 17) . 
9.5. Ademar Xavier Meira, Aldo Pascoli Romani, Almir Batista de Santana, Adauto Vieira de Paula, Hamilton Domingos Teixeira, João Flavio Barbosa Sales, Jodeon Sampaio Filho, José Pereira Filho, José Bispo Barbosa, Orivaldo Júlio Alves, Roberto Peron, Paulo Sérgio Ribeiro, Luis Carlos Oliveira Nigro, Marco Sergio Pessoz afirmam que a Lei 8.036/1990 não faz qualquer distinção entre o plano de demissão incentivada e a modalidade de dispensa sem justa causa por iniciativa patronal, para fins de concessão ao trabalhador, apenas o saque dos depósitos fundiários, sem a integração da indenização rescisória de 40% (peça 240, p. 16) .  
9.6. Acrescentam que a adesão ao plano de demissão incentivada não implica em nenhuma das hipóteses de saque dos valores referentes aos depósitos de FGTS, constantes do art. 20 da Lei 8.036/1990, razão pela qual se fosse manter o entendimento fixado no acórdão, de que formalmente o PDI reveste-se de natureza de distrato contratual ou pedido de demissão, considerando ainda as hipóteses do dispositivo legal evidenciado, o trabalhador sequer teria direito ao saque do Fundo de Garantia. Aliás, a possibilidade do saque dos depósitos fundiários não foi questionada pelos órgãos de controle de contas, neste caso e conforme buscado em outras situações, também não houve questionamento, mostrando-se cabível a espécie de demissão (peça 240, p. 16) .
9.7. Ainda sobre o assunto, o Sr. Hermes Martins da Cunha aduz que o inciso I, do artigo 20, da Lei 8.036/1990 dispõe que a conta vinculada do trabalhador no FGTS poderá ser movimentada nos casos de despedida sem justa causa, inclusive a indireta, de culpa recíproca e de força maior. Nada fala sobre adesão a PDV, contudo, o que ocorre na prática é que os termos de rescisão são preenchidos como dispensa por iniciativa patronal, possibilitando o saque dos depósitos fundiários (peça 261, p. 15) . 
9.8. Ademar Xavier Meira; Aldo Pascoli Romani; Almir Batista de Santana; Adauto Vieira de Paula; Hamilton Domingos Teixeira; João Flavio Barbosa Sales; Jodeon Sampaio Filho; José Pereira Filho; José Bispo Barbosa; Orivaldo Júlio Alves; Roberto Peron; Paulo Sérgio Ribeiro; Luis Carlos Oliveira Nigro; Marco Sergio Pessoz transcrevem excertos de julgados do TST e TRT para defenderem que é corrente o entendimento jurisprudencial de que naquilo que não for contrário a lei, incumbe ao empregador e aos respectivos empregados o entendimento sobre os benefícios inseridos no plano de demissão incentivada (peça 240, p. 16-18) . Dizem que tais julgados são dos anos de 2015 e 2013, de modo que se até criação do PDI (2016) o entendimento era pela possibilidade/legalidade do pagamento de tais verbas quando da adesão ao programa de demissão incentivada, não devendo conferir ilicitude a quem assim o ofertou (peça 240, p. 18) .
9.9. Aduzem que não se pode atribuir responsabilidade em função da mudança do entendimento jurisprudencial, não havendo crime sem lei anterior que o defina, nem pena sem prévia cominação legal, restando atípica a conduta em razão da inclusão das verbas mencionadas (peça 240, p. 18) .
9.10. 		Acrescentam que a doutrina também aponta que os programas de demissão dependem da concessão de um incentivo e/ou estímulo como contrapartida para que haja a adesão do trabalhador, em acréscimo às verbas rescisórias (peça 240, p. 9 e 18) . 
9.11. Ademar Xavier Meira; Aldo Pascoli Romani; Almir Batista de Santana; Adauto Vieira de Paula; Hamilton Domingos Teixeira; João Flavio Barbosa Sales; Jodeon Sampaio Filho; José Pereira Filho; José Bispo Barbosa; Orivaldo Júlio Alves; Roberto Peron; Paulo Sérgio Ribeiro; Luis Carlos Oliveira Nigro; Marco Sergio Pessoz, Hermes Martins da Cunha e Marcia Regina da Silva Vecchi destacam que a própria jurisprudência do Tribunal de Contas da União já convalidou, como no Acórdão 365/1995, que regia o entendimento sobre a matéria, a inclusão em planos de demissão voluntário/incentivada de benefícios tais como a multa indenizatória de 40% sobre os depósitos do FGTS, além da indenização por tempo de serviço (incentivo) (peça 240, p. 9 e 18; peça 250, p. 14-15 e peça 261, p. 10) .  
9.12. A Sra. Marcia Regina da Silva Vecchi ressalta que o TC Processo 029.875/2015-3 avaliou o então último plano de incentivo à demissão voluntária do Senac, considerando-o adequado e a recorrente como os demais conselheiros se respaldaram no decisum. Desse modo, invoca o princípio da segurança jurídica (peça 250, p. 6 e 14-15) . 
9.13. Na mesma linha, o Sr. Hermes Martins da Cunha defende que a jurisprudência laboral compactua com o pagamento das parcelas rescisórias relacionadas nos PDI's, inclusive de aviso prévio indenizado e multa de 40% do FGTS, quando tais parcelas estiverem expressamente previstas no regulamento do plano (peça 261, p. 13-14) . Transcreve excertos de julgados nesse sentido (peça 261, p. 14-15) . 
9.14. Ademar Xavier Meira; Aldo Pascoli Romani; Almir Batista de Santana; Adauto Vieira de Paula; Hamilton Domingos Teixeira; João Flavio Barbosa Sales; Jodeon Sampaio Filho; José Pereira Filho; José Bispo Barbosa; Orivaldo Júlio Alves; Roberto Peron; Paulo Sérgio Ribeiro; Luis Carlos Oliveira Nigro; Marco Sergio Pessoz relatam que o PDI instituído pelo Sistema Fecomércio-MT - Resolução Sesc 250/2016 e Senac 239/2016, adotou os mesmos critérios e benefícios empregados no PDI aprovado e realizado pelo Departamento Nacional do Sesc e Senac (DN) , conforme juntado à defesa do Sr. Hermes Martins da Cunha (documento anexo aos autos) (peça 240, p. 19 e peça 261, p. 22) . Além disso, considerou os mesmos critérios e benefícios utilizados no PDI instituído pela Resolução Sesc 127/2011, já encerrado e devidamente auditado pelos órgãos de controle habituais (peça 240, p. 19) .
9.15. Transcrevem excertos do Acórdão 4719/2020-TCU-Primeira Câmara (Recurso de Reconsideração, Relator Ministro Vital do Rêgo) que, segundo os recorrentes, possui direito processual, que encontra similitude ao processo em apreço, no sentido de que não pode o TCU aplicar nova interpretação da legislação se for mais gravosa ao responsável do que a jurisprudência do Tribunal vigente à época dos fatos em análise (peça 240, p. 19-22 e peça 250, p. 13) .
9.16. Alegam que a ausência de modulação dos efeitos do novo entendimento do TCU viola a Lei de Introdução às Normas do Direito Brasileiro que dispõe, em seus artigos 22, 23 e 24, que deveria haver um regime de transição antes de responsabilizar os gestores (peça 240, p. 22, peça 250, p. 16 e peça 261, p. 23 e 25) . 
9.17. Ademar Xavier Meira; Aldo Pascoli Romani; Almir Batista de Santana; Adauto Vieira de Paula; Hamilton Domingos Teixeira; João Flavio Barbosa Sales; Jodeon Sampaio Filho; José Pereira Filho; José Bispo Barbosa; Orivaldo Júlio Alves; Roberto Peron; Paulo Sérgio Ribeiro; Luis Carlos Oliveira Nigro; Marco Sergio Pessoz e Hermes Martins da Cunha asseveram que todos os empregados do Sesc e do Senac que deixaram de receber as verbas ofertadas no PDI, em decorrência da suspensão determinada no processo TC Processo 027.105/2016-4, foram dispensados sem o recebimento das compensações previstas. Em contrapartida, todos estes ingressaram com Reclamação Trabalhista perante a Justiça do Trabalho da 23ª Região, visando a garantia e o cumprimento dos direitos previstos/assumidos no referido plano, integrando a mencionada lista de obreiros, inclusive, os próprios diretores regionais de ambas as entidades, que chegaram a aderir ao PDI mas tiveram o pagamento suspenso. Destacam, que todos tiveram suas ações procedentes, tendo a Justiça do Trabalho determinado o pagamento do PDI a todos eles de todas as vantagens estipuladas no programa, conjuntamente com a multa de 40%/FGTS e a indenização do aviso prévio, conforme comprovam os acórdãos juntados a estes autos anteriormente. O Sr. Hermes Martins da Cunha inclusive ressalta que houve convalidação pelo Tribunal Regional do Trabalho da 23ª Região em acórdão já transitado em julgado, conforme documentação anexa (peça 240, p. 22-23 e peça 261, p. 18-19) .
9.18. Requerem, por fim:
	a) afastamento das multas;
	b) afastando as penalidades pecuniárias descritas nos artigos 1º, I, 16, III, 'b' e 'c' e § 2º, da Lei 8.443/1992 c/c os arts. 19 e 23, III, da mesma Lei, e com arts. 1º, I, 209, III e § 5º, 210 e 214, III, do RI/TCU 57,58, III, da Lei 8.443/1992 em desfavor dos conselheiros ora recorrentes.
Análise
9.19. Os planos de demissão incentivada foram instituídos e aprovados em 26/1/2016, por meio das resoluções Sesc 250/2016 e Senac 239/2016 (peça 5 e peça 2, p. 8-9 do TC Processo 027.105/2016-4) . 
9.20. Conforme o item III dos anexos às referidas resoluções, os desligamentos dos empregados que aderissem ao PDI observariam os procedimentos relativos à dispensa sem justa causa, cabendo-lhes os seguintes direitos (peça 2, p. 12-13 do TC Processo 027.105/2016-4) : 
	a) saldo salarial; 
	b) salário-família; 
	c) férias vencidas; 
	d) férias proporcionais; 
	e) 1/3 constitucional sobre férias (vencidas e proporcionais) ; 
	f) 13º salário proporcional;
	g) depósito do FGTS na rescisão; 
	h) multa de 40% sobre os depósitos de FGTS realizados na vigência do contrato de trabalho;
	i) saque do saldo de FGTS da conta vinculada; 
	j) aviso prévio indenizado e seus reflexos; e
	k) licença prêmio integral e/ou proporcional calculada até a data de desligamento do empregado.
9.21.	Por meio dos PDI, foi apurado que houve a aprovação de despesas ilegais a título de multa de 40% sobre os depósitos de FGTS, aviso prévio indenizado e contribuição social de 10% sobre os depósitos de FGTS, verbas apenas devidas na hipótese de dispensa sem justa causa, em violação aos preceitos da Lei 8.036/1990, art. 18, §1º, Lei Complementar 110/2001, art. 1º, e DecretoLei 5.452/1994, art. 487. Ademais, também se verificou ofensa aos princípios da legalidade e da eficiência (CF/1988, art. 37) , princípio da motivação (Lei 9.784/1999, art. 2º) , julgados desta Corte de Contas e jurisprudência do TST.  
9.22.	Conforme já mencionado, há previsão legal para o pagamento das mencionadas verbas no caso de dispensa sem justa causa, na qual o empregado se desvincula da entidade por iniciativa patronal, mas não na hipótese de adesão voluntária, que é a presente situação. 
9.23.	Por oportuno, transcrevem-se também excertos de julgados do TST relativos a 2015, ano anterior à edição das resoluções, 2016, ano em que as resoluções foram editadas; bem como julgados recentes que demonstram que a jurisprudência da Corte segue mantida:
Acórdão RR 206-26.2011.5.02.0332 (Órgão Judicante: 3ª Turma, Relator: Mauricio Godinho Delgado, Julgamento: 04/11/2015, Publicação: 06/11/2015) 
RECURSO DE REVISTA. RECLAMANTE APOSENTADA. COMPLEMENTAÇÃO DE APOSENTADORIA. 1. PRELIMINAR DE NULIDADE PROCESSUAL POR NEGATIVA DE PRESTAÇÃO JURISDICIONAL. 2. AUXÍLIO ALIMENTAÇÃO PREVISTO EM NORMA COLETIVA. CEF. CLÁUSULA QUE ESTABELECE NATUREZA INDENIZATÓRIA ÀS PARCELAS DURANTE TODO O PERÍODO CONTRATUAL. RECLAMANTE ADMITIDA EM 1989, QUANDO JÁ CONSAGRADA A NATUREZA INDENIZATÓRIA DA PARCELA. EXTENSÃO AOS APOSENTADOS E PENSIONISTAS. IMPOSSIBILIDADE. 3. ADESÃO AO PROGRAMA DE APOIO À APOSENTADORIA. EFEITOS. NÃO INCIDÊNCIA DA ORIENTAÇÃO JURISPRUDENCIAL 361 DA SBDI-1 DO TST. Segundo a jurisprudência que se tornou dominante no TST, a livre adesão do empregado a Plano de Apoio à Aposentadoria ou plano congênere de desligamento incentivado ostenta validade, salvo prova de coação para essa adesão. Em conformidade com essa jurisprudência, ressalvada prova documental explícita em sentido contrário, tais PDVs, PAAs e similares são incompatíveis com o pagamento de aviso prévio indenizado e 40% sobre o FGTS sacado. Recurso de revista não conhecido. (grifos acrescidos) 
Acórdão RR - 1118-45.2015.5.06.0017 (Órgão Judicante: 8ª Turma, Relatora: Dora Maria da Costa, Julgamento: 09/11/2016, ) Publicação: 11/11/2016
A) AGRAVO DE INSTRUMENTO EM RECURSO DE REVISTA. ADESÃO ESPONTÂNEA AO PLANO DE APOIO À APOSENTADORIA (PAA) . DISPENSA POR INICIATIVA DO RECLAMANTE. MULTA DE 40% SOBRE O FGTS. INDEVIDA. Ante a demonstração de possível divergência jurisprudencial, merece processamento o recurso de revista. Agravo de instrumento conhecido e provido. B) RECURSO DE REVISTA. ADESÃO ESPONTÂNEA AO PLANO DE APOIO À APOSENTADORIA (PAA) . DISPENSA POR INICIATIVA DO RECLAMANTE. MULTA DE 40% SOBRE O FGTS. INDEVIDA. Consoante se depreende do acórdão regional, o PAA/2015 tem por escopo incentivar o desligamento espontâneo do empregado mediante a percepção de parcela indenizatória. Por sua vez, não é possível extrair do decisum qualquer vício de consentimento por parte do reclamante, o qual optou pela adesão ao plano, de forma livre e espontânea. Dessa forma, é impossível afastar a validade da adesão do reclamante ao PAA, o qual equivale a um pedido de demissão, não sendo devido o pagamento da multa de 40% sobre o FGTS. Recurso de revista conhecido e provido. (grifos acrescidos) 
Acórdão RR - 1065-69.2016.5.06.0101 (Órgão Judicante: 4ª Turma, Relator: Alexandre Luiz Ramos, Julgamento: 24/03/2021, Publicação: 26/03/2021) 
RECURSO DE REVISTA. ACÓRDÃO REGIONAL PUBLICADO NA VIGÊNCIA DA LEI Nº 13.015/2014 E DA INSTRUÇÃO NORMATIVA TST Nº 40/2016. 
1. PLANO DE DISPENSA INCENTIVADA. PROGRAMA DE APOIO À APOSENTADORIA. RESCISÃO CONTRATUAL POR INICIATIVA DO EMPREGADO. AVISO PRÉVIO E MULTA DE 40% SOBRE OS DEPÓSITOS DE FGTS. INDEVIDOS. DECISÃO REGIONAL EM CONFORMIDADE COM A JURISPRUDÊNCIA DO TST. NÃO CONHECIMENTO. 
I. O Tribunal Regional registrou " não haver qualquer incorreção e/ou vício nesse procedimento da reclamada, já que a adesão ocorreu de forma livre e espontânea pela reclamante " e concluiu que " estão incluídas dentre as verbas rescisórias devidas à reclamante apenas aquelas assim consideradas pela demandada em seu TRCT, tendo em vista a opção formalmente manifestada pela empregada quanto ao Plano de Apoio à Aposentadoria conforme as regras estabelecidos no MN RH 87, item 3.11.1, c/c os respectivos anexos (I ou II) (ID adda3df) , nos quais não se constatam a multa fundiária e o aviso prévio ." II. A decisão regional está de acordo com a jurisprudência desta Corte Superior, no sentido de que a adesão ao plano de desligamento voluntário resulta na rescisão contratual por iniciativa do empregado, de modo que não faz jus ao recebimento do aviso prévio nem da multa de 40% sobre os depósitos de FGTS. Ademais, não consta do acórdão regional nenhuma informação sobre vício de vontade que pudesse anular o ato de adesão ao PDI. Portanto, não há que se falar em pagamento das verbas rescisórias decorrentes de dispensa imotivada, conforme pretende a parte Autora . III. Recurso de revista de que não se conhece. (grifos acrescidos) . 
Acórdão RR - 10173-89.2017.5.15.0052 (Órgão Judicante: 4ª Turma, Relator: Alexandre Luiz Ramos, Julgamento: 24/03/2021, Publicação: 26/03/2021) 
RECURSO DE REVISTA INTERPOSTO PELA RECLAMADA CAIXA ECONÔMICA FEDERAL. ACÓRDÃO REGIONAL PUBLICADO NA VIGÊNCIA DA LEI Nº 13.015/2014 E DA LEI Nº 13.467/2017. 
PROGRAMA DE APOIO À APOSENTADORIA. RESCISÃO CONTRATUAL POR INICIATIVA DO EMPREGADO. AVISO PRÉVIO E MULTA DE 40% SOBRE OS DEPÓSITOS DE FGTS. INDEVIDOS. TRANSCENDÊNCIA POLÍTICA RECONHECIDA. CONHECIMENTO E PROVIMENTO 
I. Hipótese em que a Corte Regional entendeu que "não se pode dar validade aos chamados planos de demissão voluntária como modo extintivo das obrigações que decorram das relações de trabalho" e que "a adesão a plano de demissão voluntária implica, por parte do empregado, verdadeira renúncia a direitos já incorporados ao seu patrimônio", e, por conseguinte, deferiu a multa de 40% sobre os depósitos de FGTS ao fundamento de que a rescisão contratual decorrente de adesão à Plano de Apoio à Aposentadoria teria o caráter de dispensa imotivada. II. Esta Corte Superior já pacificou entendimento no sentido de que a adesão ao plano de desligamento voluntário resulta na rescisão contratual por iniciativa do empregado, de modo que não faz jus ao recebimento do aviso prévio nem da multa de 40% sobre os depósitos de FGTS. III. Demonstrada transcendência política da causa e divergência jurisprudencial. IV. Recurso de revista de que se conhece e a que se dá provimento. (grifos acrescidos) 
9.24.	Desse modo, ainda que se verifique a existência de julgados e doutrina em sentido diverso (os recorrentes transcrevem excertos julgados do TST e do TRT em sentido diverso, relativos aos anos de 2013, 2015 e 2006 - peça 240, p. 16-18, peça 261, p. 13-14) , conforme  já delineado no presente processo, bem como em Tribunal Superior pátrio, não deve ser acatado o argumento de que a extinção do pacto reveste-se da característica de dispensa sem justa causa por iniciativa do empregador. No presente caso, na Cláusula II, o PDI previa que a adesão deveria ser feita voluntariamente pelo empregado (peça 5, p. 6) . 
9.25.		O Acórdão 365/1995-TCU-Plenário, mencionado pelos recorrentes, que segundo eles teria convalidado a inclusão em Planos de Demissão Voluntário/Incentivada de benefícios tais como a multa indenizatória de 40% sobre os depósitos do FGTS, além da indenização por tempo de serviço (incentivo) , não merece prosperar, pelos motivos já trazidos no âmbito do exame da representação, e relatados no relatório do acórdão combatido (peça 148, p. 12) :
14.51. Conforme sustentado pela defesa, a convalidação de benefícios muito mais extensos que aqueles concedidos no PDI instituído pelo Sesc/MT e pelo Senac/MT por parte deste Tribunal, com fundamento no Acórdão 365/1995-TCU-Plenário, da relatoria do então ministro Olavo Drummond, também não merece prosperar e, inclusive, essa alegação já fora combatida no seio da representação. 
14.52. Malgrado o Tribunal tenha considerado legais as verbas concedidas, não o fez com base no minucioso exame técnico acerca da natureza jurídica do PDI e das verbas que, conforme a legislação trabalhista, apenas deveriam ser pagas no caso de dispensa sem justa causa. Naquela oportunidade, o relatório da unidade técnica que subsidiou o voto elencou os direitos legais e regulamentares dos optantes, sem, necessariamente, abordar os aspectos legais, limitou-se a alertar que deviam ser observados os princípios constitucionais do art. 37 e, acerca dos prêmios e benefícios assemelhados, não chegou a abordar as verbas trabalhistas como a multa de 40% sobre o saldo do FGTS e o aviso prévio indenizado
9.26.	Desse modo, não deve ser acolhido o argumento de que houve mudança do entendimento jurisprudencial, ofensa aos arts. 22, 23 e 24, da Lei de Introdução às Normas do Direito Brasileiro ou à segurança jurídica, de modo que o Acórdão 4719/2020-TCU-Primeira Câmara (tratou de hipótese de nova interpretação legislativa com ofensa à segurança jurídica - peça 240, p. 19-22) também não socorre os recorrentes.  
9.27.	Sobre o argumento da ausência de legislação a disciplinar o assunto, verifica-se que, a despeito de se observar que não existem dispositivos legais ou infralegais que disciplinam, taxativamente, quais indenizações podem ser pagas por meio de planos de desligamento, especificamente em relação aos dispêndios considerados irregulares, há disposição legal no sentido de que devem ser pagos apenas na hipótese de demissão sem justa causa ou motivo, consoante art. 18, § 1º, da Lei 8.036/1990, art. 1º da Lei Complementar 110/2001 e art. 487 da CLT, transcritos abaixo:
Art. 18. Ocorrendo rescisão do contrato de trabalho, por parte do empregador, ficará este obrigado a depositar na conta vinculada do trabalhador no FGTS os valores relativos aos depósitos referentes ao mês da rescisão e ao imediatamente anterior, que ainda não houver sido recolhido, sem prejuízo das cominações legais.  
§ 1º Na hipótese de despedida pelo empregador sem justa causa, depositará este, na conta vinculada do trabalhador no FGTS, importância igual a quarenta por cento do montante de todos os depósitos realizados na conta vinculada durante a vigência do contrato de trabalho, atualizados monetariamente e acrescidos dos respectivos juros.  
Art. 1o Fica instituída contribuição social devida pelos empregadores em caso de despedida de empregado sem justa causa, à alíquota de dez por cento sobre o montante de todos os depósitos devidos, referentes ao Fundo de Garantia do Tempo de Serviço - FGTS, durante a vigência do contrato de trabalho, acrescido das remunerações aplicáveis às contas vinculadas.   
Art. 487 - Não havendo prazo estipulado, a parte que, sem justo motivo, quiser rescindir o contrato deverá avisar a outra da sua resolução com a antecedência mínima de:
 (...) 
9.28.	Os recorrentes alegam que a Lei 8.036/1990 não faz qualquer distinção entre o plano de demissão incentivada e a modalidade de dispensa sem justa causa por iniciativa patronal, para fins de concessão ao trabalhador, apenas o saque dos depósitos fundiários, sem a integração da indenização rescisória de 40%. Acrescentam que a adesão ao plano de demissão incentivada não implica em nenhuma das hipóteses de saque dos valores referentes aos depósitos de FGTS, constantes do art. 20 da sobredita Lei 8.036/1990, razão pela qual se fosse manter o entendimento fixado no acórdão, de que formalmente o PDI reveste-se de natureza de distrato contratual ou pedido de demissão, considerando ainda as hipóteses do dispositivo legal evidenciado, o trabalhador sequer teria direito ao saque do Fundo de Garantia.
9.29.	Os argumentos não devem ser acatados e já foram afastados no exame da representação, consoante considerações contidas no relatório do Acórdão 1260/2017-TCU-Plenário:
125.	A Lei 8.036/1990 de fato não faz a distinção entre PDI e dispensa sem justa causa (item 'e') . Mas tampouco deveria fazê-la, pois consistem em institutos completamente distintos. O TST considera que a adesão ao PDI demonstra que a situação de desemprego resultou de ato voluntário do empregado (Acórdão E-RR 160200-44.2002.502.0029) . Por meio do Recurso de Revista AIRR 17343020105020462, o referido tribunal também reputou incontroverso que, com a adesão ao PDI, a iniciativa da ruptura contratual partira do beneficiário.
126.	Já na dispensa sem justa causa, como o próprio nome sugere, o empregado se desvincula da entidade por iniciativa patronal. No art. 18, §1º, da Lei 8.036/1990, consta expressamente que a multa de 40% sobre os depósitos do FGTS deveria ser paga 'na hipótese de despedida pelo empregador sem justa causa'. Portanto, não haveria por que esse dispositivo legal fazer qualquer abordagem sobre planos de desligamentos, por meio dos quais os empregados se desvinculam voluntariamente da entidade.
9.30.	Assim, na hipótese dos presentes autos, os empregados optaram voluntariamente pela adesão ao PDI, o que descaracteriza o fundamento jurídico para o pagamento da referida multa. 
9.31.	Ressalta-se que, especificamente em relação à quantificação do débito no TCU, foi esclarecido o seguinte (relatório do Acórdão 1260/2017-TCU-Plenário) . 
5.2. Quantificação do débito 
170. O documento da peça 88 detalha os valores pagos a título de multa de 40% sobre os saldos do FGTS, aviso prévio indenizado e contribuição social de 10% sobre os saldos do FGTS. Os dados das colunas 'D' foram fornecidos em planilha eletrônica pelo Sesc-MT e Senac-MT. Os valores pagos como contribuição social (coluna 'E') constam das Guias de Recolhimento Rescisório do FGTS (GRRF) encaminhadas em respostas aos ofícios 1 e 2-47/2017-Fiscalis-Secex-MT. A diferença entre as colunas 'D' e 'E' representa os montantes pagos como multa de 40%. 
171. Os valores pagos como aviso prévio indenizado constam dos Termos de Rescisão de Contrato de Trabalho apresentados. As datas de pagamento estão registradas nas GRRF (multa e contribuição) e nos comprovantes de depósitos para as demais indenizações que incluem o aviso prévio indenizado. Registre-se que as datas de ambos os documentos coincidem para cada beneficiário. 
172. Por fim, tendo em vista que os pagamentos realizados como contribuição social não integram o débito (vide parágrafo 140) , o relatório de débito atualizado até 19/4/2017 apenas considerou os valores pagos a título de multa de 40% sobre os saldos do FGTS e aviso prévio indenizado (peça 89) .
9.32.	Foi afirmado no decisum acima mencionado que os valores recolhidos a título de contribuição social não devem ser imputados aos responsáveis, mas devolvidos pela CEF aos cofres da instituição originária. Desse modo o subitem 9.15 do acórdão combatido determinou à Administração Regional do Senac no Estado do Mato Grosso (Senac/MT) e à Administração Regional do Sesc no Estado do Mato Grosso (Sesc/MT) que adotem as providências administrativas ou judiciais necessárias à repetição do indébito dos valores correspondentes à contribuição social de 10% dos saldos do FGTS, de natureza tributária, em decorrência dos desligamentos ocorridos no âmbito dos planos de demissão incentivada instituídos por meio das Resoluções Sesc 250/2016 e Senac 239/2016, tendo em vista o caráter ilegal da verba trabalhista que ensejou os recolhimentos (peça 146, p. 4) . 
9.33.	Deve-se asseverar que a concessão de um incentivo e/ou estímulo como contrapartida para que haja a adesão do trabalhador, em acréscimo às verbas rescisórias, não deve respaldar a concessão de benefícios ilegais e em desconformidade com princípios constitucionais. Veja-se que, excluindo-se as despesas consideradas ilegais, ainda se observa a existência de vários incentivos e/ou estímulo como contrapartida para que haja a adesão do trabalhador, quais sejam (peça 5, p. 7-8) : 
		a. 50% da remuneração atual por ano de serviço no Sistema Fecomércio; 
	b. plano de saúde ao empregado e dependentes por 12 meses após o desligamento; 
	c. vale alimentação por 12 meses após o desligamento; 
	d. 2 cursos de até 60 horas cada após o desligamento;
	e. atividades oferecidas pelo Sesc-MT por 18 meses após o desligamento; e 
	f. auxílio funeral por 12 meses após o desligamento.
9.34.	Desse modo, o que se questionou no presente processo não foi a concessão de incentivos e/ou estímulos como contrapartida para que haja a adesão do trabalhador, mas sim as verbas ilegais constantes dos planos de demissão incentivadas, o que foi destacado no relatório do acórdão combatido (peça 148, p. 12) :
14.49. Neste particular, inclusive, sem nenhuma objeção por parte desta Corte de Contas sob o ponto de vista legal, os PDI do Sesc/MT e do Senac/MT contiveram benefícios complementares baseados em tempo de serviço, plano de saúde ao empregado e dependentes e vale alimentação por doze meses após o desligamento, atividades oferecidas pela própria entidade por dezoito meses após o desligamento, dentre outros. 
14.50. Ademais, é dizer que a natureza transacional inerente a esses planos aliada à livre negociação entre partes de modo que se torne vantajoso para ambas as partes também encontra limitações no próprio ordenamento jurídico, na medida em que determinadas verbas trabalhistas têm caráter indenizatório e, em razão disso, destinam-se a albergar o empregado diante do infortúnio da dispensa sem justa causa de iniciativa do empregador, o que não se amolda aos desligamentos facultativos e voluntários adstritas aos planos em espécie, cuja decisão final cabe ao próprio beneficiário, mediante adesão.
9.35.	A alegação de que o PDI adotou os critérios de planos instituídos pelos departamentos nacionais, tendo sido inclusive o PDI instituído pela Resolução Sesc 127/2011, encerrado e devidamente auditado pelos órgãos de controle habituais, não exclui a necessidade de se evidenciar que houve, no caso concreto, a obediência à lei e aos princípios constitucionais. Ademais, deve-se destacar os considerandos contidos no relatório do Acórdão 1260/2017-TCU-Plenário:
144.	No item 'i' do parágrafo 121, o SescMT busca justificar a ausência de pareceres jurídicos com o argumento de que o PDI implementado por meio da Resolução SescMT 250/2016 consiste em cópia fiel do plano instituído por meio da Resolução SescMT 127/2011. Ademais, reitera que o plano fora elaborado nos moldes do último plano aprovado pelo Departamento Nacional e sob sua orientação.
145.	Isso, com efeito, não supre a omissão. Primeiramente, porque não foram apresentados os pareceres porventura elaborados em 2011. Em segundo, porque, ainda que com o mesmo texto, vários aspectos da elaboração e execução dos planos de 2011 e 2016 seriam distintos, como o número de potenciais optantes e, por conseguinte, a estimativa de dispêndios financeiros. Em terceiro, porque eventuais vícios do plano anterior não justificam sua existência no plano seguinte.
9.36.	O mesmo raciocínio vale para o TC Processo 029.875/2015-3, que examinou prestação de contas anual do Senac/Departamento Nacional, exercício de 2014 (à peça 251, p. 115-123 consta cópia da instrução da unidade técnica) .  
9.37.	Em relação ao plano de incentivo à demissão voluntária, foi apurado pela CGU a sua motivação não adequadamente comprovada, com estudos de impacto e aspectos de economicidade. Foi recomendado no relatório de auditoria de gestão, que a entidade apresentasse análise da relação custo-benefício da instituição do plano de incentivo à demissão voluntária, aprovada pela Portaria Senac 505/2014, de 3/6/2014, em consonância com os princípios constitucionais da eficiência e economicidade, considerando a previsão da redução do quadro de pessoal e detalhando a redução do custo dos novos empregados na folha de pagamento (peça 5, p. 21 do TC Processo 029.875/2015-3) . No que toca ao achado, dentre outros, não foi identificado nexo de causalidade com atos de gestão de agentes do rol de responsáveis das contas (peça 6, p. 1 do  TC Processo 029.875/2015-3) . O Acórdão 550/2017-TCU-Plenário, Rel. Min.-Subst. Augusto Sherman Cavalcanti, julgou as contas regulares com ressalva (peça 16 do  TC Processo 029.875/2015-3) . 
9.38.	Ademais, consoante relatado pela CGU, as condições constantes do plano eram diferentes daqueles analisados nos presentes autos (peça 5, p. 17) :
De acordo com o artigo 1º da Portaria, o referido plano abrangeu os empregados que preenchessem as seguintes condições alternativas, no ano de 2014: 
i) Idade mínima de 59 anos e 15 anos de efetivo exercício, ou; 
ii) Mínimo de 35 anos de efetivo exercício. 
A indenização prevista no Plano corresponde a até 03 meses de remuneração; 65% da remuneração por ano de efetivo exercício computado, inclusive, o tempo anterior à aposentadoria; e 40% dos depósitos, juros e correção monetária, efetuados na conta do FGTS. 
9.39.	Desse modo, se verifica que houve falhas diversas das presentes no programa de demissão voluntária, bem como os critérios adotados não são os mesmos daqueles constantes do processo em análise.  
9.40.	Por fim, quanto as reclamações trabalhistas ajuizadas e sua procedência (peça 251, p. 73-77, 536-542, 623-636, 708-740, 847-860, 1018-1031, peça 254, p. 21-53 e peças 263-264) , destaca-se que jurisprudência desta Corte é pacífica no sentido de que eventuais decisões em reclamações trabalhistas favoráveis a empregados do Sesc/MT e do Senac/MT não vinculam a decisão administrativa proferida por este Tribunal, tendo em vista a independência das instâncias.
9.41.	O Sr. Hermes Martins da Cunha colaciona aos autos decisão do TRT da 23ª Região, em grau de recurso (peça 265) , que reputou hígido o Plano de Demissão Incentivada instituído pelo Sesc, nos termos da Resolução 250/2016. Observa-se que houve divergência entre o entendimento do relator e dos seus pares conforme se observa dos excertos transcritos abaixo (peça 265, p. 8 e 10) :
Considerações do relator
Dessa forma, correta a conduta patronal de cumprir fielmente a decisão do órgão de controle no sentido de suspender a execução do plano de demissão incentivada em face da autora, visto que ela ainda não havia sido desligada por meio da adesão ao PDI, valendo ressaltar que não há direito adquirido advindo de benefícios contrários à legislação pátria, pois, como já dito, o PDI foi declarado irregular pelo TCU. Por fim, resta consignar que não houve arbitrariedade no fato de a autora ter sido demitida sem justa causa na pendência de julgamento do processo instaurado pelo TCU, porquanto a decisão final do mencionado processo ratificou a determinação da suspensão do PDI, conforme acima transcrito, possuindo a autora uma mera expectativa de direito de que seu desligamento se daria nos termos do plano de demissão criado pelo réu. Ademais, a autora não se enquadra em nenhuma hipótese de estabilidade prevista em lei, motivo pelo qual não há falar em reintegração ao emprego ou pagamento de indenização substitutiva.
Posicionamento do colegiado
Dito de outro modo, ainda que a decisão do TCU tenha sido vinculante para a demandada na esfera administrativa, inclusive para efeitos de responsabilidade patrimonial que por ventura possa recair sobre a ex-diretora regional do SESC e ora autora desta reclamatória, a teor do art. 152 da Lei n. 8.112/90, não o é para o Judiciário, que examina a relação jurídica havia entre empregado e empregador, sob a ótica do arcabouço jurídico constitucional e trabalhista e nos limites de sua competência. 
Assim, considerando que as partes não devolvem ao Judiciário discussão quanto ao preenchimento pela autora dos requisitos impostos neste Plano de Demissão Incentivada e, ainda, tampouco suscitam qualquer vício de vontade na sua celebração, há que se reconhecer a esse negócio jurídico a natureza de transação extrajudicial sujeita a termo, na forma dos §§ 1º e 2º do art. 6º da LINDB, como oportunamente destacado pela recorrente.
Nesse viés, não há se falar que a adesão pela trabalhadora ao PDI apenas garantiu-lhe uma expectativa de direito e sim um direito adquirido de ver seu contrato rescindido segundo as condições pactuadas, as quais aderiram ao contrato de trabalho, sob pena de ofensa ao princípio da segurança jurídica, ao disposto no inciso XXXVI do art. 5º da CF, ao disposto nos arts. 10, 444 e 468 da CLT c/c 442 do CC e à Súmula n. 51 do TST. 
Este entendimento já encontra guarida nesta Turma Recursal, nos termos do voto da lavra do Desembargador João Carlos Ribeiro de Souza, nos autos do processo n. 0000589- 14.2017.5.23.0007, para quem a desconsideração do PDI e a consequente rescisão por dispensa imotivada, viola os preceitos ora destacados, mesmo que fundada em cautelar proferida por autoridade legítima. Por todo o exposto, reputo hígido o Plano de Demissão Incentivada entabulado entre a autora e o SESC, nos termos da Resolução n. 250/2016, razão pela qual nego provimento ao recurso da parte ré no particular.
9.42.	Desse modo, observa-se que houve a consideração do caráter vinculante da esfera administrativa do acórdão prolatado pelo TCU e, como já destacado nesta instrução, a despeito de se verificar decisões em sentido diverso, o entendimento aqui delineado motiva-se pela conclusão de que houve ofensa aos normativos jurídicos, inclusive a princípios constitucionais, julgados do TCU e do TST. 
RESPONSABILIZAÇÃO
Responsabilidade do Presidente
10.	O Sr. Hermes Martins da Cunha defende que, não subsistindo norma prévia a impor ou proibir uma conduta específica ao gestor, não poderia o recorrente ser penalizado por submeter o PDI produzido e elaborado pelo corpo técnico das citadas instituições, sob pena de gerar grave insegurança jurídica, além de expressa violação aos princípios da legalidade e da anterioridade previstos no art. 5°, XXXIX, da Constituição Federal (peça 261, p. 26) .
10.1.	Alega que  tanto o art. 18, §1°, da Lei 8.036/90 (FGTS) , quanto o art. 487 da CLT (aviso prévio) , impõem o pagamento de direitos nas condições que especificam, mas não vedam a inclusão das respectivas parcelas em plano de desligamento incentivado (peça 261, p. 26) .
10.2.	Afirma que não causou prejuízo às entidades por malversação de recursos e ainda que se entendesse de forma diversa, o que se cogita a título meramente argumentativo, insta destacar que os Acórdão 1487/2009-TCU-Segunda Câmara e 3140/2010 - TCU - 1ª Câmara, referentes ao Sesi/GO, estabeleceram que "a eventual quantificação de gasto injustificado não teria o condão de adquirir a natureza de "débito", de maneira que os beneficiários ou os gestores tivessem que ressarci-lo, a menos que viesse a se comprovar motivação outra que não a pública na implementação do programa". Em face disso, a conclusão nestes autos deveria seguir a mesma lógica e declarado a ocorrência de simples irregularidade de gestão, com aplicação de multa, sem, contudo, condenação ao ressarcimento de valores por dano ao erário (peça 261, p. 26) .
10.3.	Defende não ter havido irregularidade ou violação de princípios constitucionais, tendo ocorrido obediência aos princípios da conveniência e necessidade (peça 261, p. 26-28) . Alega que o julgamento das contas do requerente fora embasado em valores jurídicos abstratos de economicidade. No entanto, foram desconsiderados os obstáculos e dificuldades reais do gestor, o que deveria ter sido levado em consideração no julgamento das contas, nos termos do art. 22, da LINDB (peça 261, p. 24) .
10.4.	Ademais, não é demonstrada conduta culposa ou dolosa do recorrente, restando a boa-fé na condução de seu mister (peça 261, p. 28) . Caso não haja o reconhecimento da boa-fé do recorrente, que seja dado provimento ao recurso a fim de reduzir as multas aplicadas (peça 261, p. 28) . 
Análise
10.5.	Consoante se observa dos autos, as irregularidades atribuídas ao recorrente foram as seguintes (peça 31) :
13.1. Irregularidades atribuídas para fins de citação: 
Irregularidade 1: pagamento de verbas trabalhistas ilegais por meio do plano de demissão incentivada (PDI) instituído pela Resolução Sesc/MT 250/2016. 
Irregularidade 2: pagamento de verbas trabalhistas ilegais por meio do plano de demissão incentivada (PDI) instituído pela Resolução Senac/MT 239/2016. 
13.2. Irregularidades atribuídas para fins de audiência:
 Irregularidade 3: desligamento de empregados e concessão de indenizações não amparadas pelo devido estudo de viabilidade técnica que demonstrasse, de forma objetiva, a vantajosidade operacional e financeira do plano de demissão incentivada (PDI) instituído pela Resolução Sesc/MT 250/2016.
Irregularidade 4: desligamento de empregados e concessão de indenizações não amparadas pelo devido estudo de viabilidade técnica que demonstrasse, de forma objetiva, a vantajosidade operacional e financeira do plano de demissão incentivada (PDI) instituído pela Resolução Senac/MT 239/2016.
10.6.	O Sr. Hermes Martins da Cunha, na condição de Presidente dos Conselhos Regionais do Sesc-MT e Senac-MT, submeteu ao conhecimento, apreciação e aprovação desses órgãos as Resoluções Sesc-MT 250/2016 e Senac-MT 239/2016, acerca dos PDI do Sistema Fecomércio/Sesc/Senac- MT (peça 2, p. 5, e peça 76, p. 3) . Após a aprovação, o Sr. Hermes Martins da Cunha também assinou as resoluções, o que também evidencia a sua responsabilidade pela irregularidade e o débito apurado (peça 2, p. 9) .
10.7.	Nessa linha, entende-se que o responsável deveria ter se assegurado da adequação técnico-financeira e da legalidade do PDI apresentado e aprovado, exigindo, no mínimo, a elaboração de pareceres técnicos, financeiros e jurídicos e não o fez. A conduta do gestor deveria ter observado as leis e princípios constitucionais. Portanto, presente a ausência do dever de cuidado (culpa) , elemento subjetivo da conduta, não havendo elementos que demonstrem a boa fé objetiva além de o recorrente não evidenciar quais seriam os obstáculos e dificuldades reais do gestor no cumprimento das normas jurídicas que deveria observar. 
10.8.	Desse modo, a motivação do juízo de responsabilidade do recorrente foi devidamente demonstrada pelo TCU, desde o seu chamamento aos autos, não havendo que se falar em insegurança jurídica ou violação aos princípios da legalidade e da anterioridade na sua responsabilização. 
10.9.	Além de ofensa aos normativos jurídicos, a irregularidade resultou em dano ao Erário. Não há portanto, como ser acolhido o argumento de que a análise se baseou apenas em elementos relacionados à economicidade. 
10.10.	Diferentemente do que afirma o responsável, o art. 18, §1º, da Lei 8.036/1990 dispõe, taxativamente, que a multa de 40% do FGTS apenas é devida em razão de dispensa imotivada por iniciativa do empregador. Além disso, o aviso prévio, de acordo com o art. 487 da CLT, é devido no caso de rescisão contratual sem justo motivo. Tais  rubricas não se amoldam aos casos de desligamento a pedido do empregado, daí, portanto, a imputação de débito. 
10.11.	O recorrente invoca os Acórdão 1487/2009-TCU-Segunda Câmara, Ministro Relator Augusto Sherman Cavalcanti, e 3140/2010 - TCU - 1ª Câmara, Ministro Relator Augusto Nardes, em sua defesa, entretanto, não se tratam de situação análoga à presente. 
10.12.	O Acórdão 1487/2009-TCU-Segunda Câmara examinou prestação de contas simplificada do Serviço Social da Indústria - Administração Regional no Estado de Goiás, Sesi/GO, relativa ao exercício de 2002. Foram verificadas irregularidades no Programa Especial de Desligamento - PED II. Dentre elas, estava o  pagamento dos 40% da multa do FGTS. 
10.13.	Especialmente, em relação a esse ponto, a unidade instrutiva propôs acolher as razões apresentadas em razão do seguinte (considerações contidas no relatório do decisum) :
Merecem acolhida as justificativas apresentadas nos itens 'b', 'c' e 'f', precedentes, ante as razões expostas. Quanto ao item 'g', tecemos os seguintes comentários:
1) a Orientação Jurisprudencial do TST nº 270 afasta a possibilidade do empregador deixar de quitar obrigações trabalhistas porventura devidas aos empregados quando de sua adesão em programas de incentivo à demissão voluntária. O que concede ao trabalhador o direito de contestar e cobrar judicialmente seus direitos trabalhistas. Porém, o pagamento da multa rescisória de 40% sobre o saldo do FGTS não é uma obrigação do empregador quando da dispensa do empregado optante do plano de demissão voluntária, como bem esclarece o Acórdão TST-RR-463.149/98-3, verbis:
'a adesão voluntária ao programa de demissão incentivada obstaculiza a percepção da multa de 40% do FGTS e do aviso prévio, verbas inerentes aos acasos de rescisão contratual imotivada, mormente porque o incentivo assegurou ao obreiro indenização superior àquela prevista na CLT.'
Portanto, a administração do Sesi/GO não era obrigada a pagar a citada multa rescisória.
2) o Programa Especial de Desligamento - PED II trouxe como indenização o pagamento da já citada multa rescisória de 40% sobre o saldo do FGTS, o que vinculou ao optante o direito de recebê-lo. Uma vez alterada esta cláusula nulo se torna todo o Programa, tendo em vista ser este último um acordo entre partes no qual se obrigam ao cumprimento integral de seus termos; o que leva ao trabalhador desligado o direito de reivindicar sua recontratação.
3) este aspecto leva a uma análise quanto à economicidade do feito. Conforme demonstrou o órgão (fls. 117) o PED-II resultou numa economia de R$ 845.927,83 quando comparado ao dispositivo da dispensa sem justa causa. Logo, afasta-se a mácula do processo no que concerne a anti-economicidade.
4) pode-se, também, questionar se os objetivos do programa seriam atingidos caso não fosse oferecido o pagamento em tela, o que envereda a decisão para o caráter discricionário do administrador.
Sendo assim, ante as razões expostas acima, coaduno com o entendimento do órgão e acolho as justificativas apresentadas. Quanto aos demais itens questionados pela Controladoria-Geral da União insta destacar que 'a contratação de pessoal sem processo seletivo público', já foi objeto de determinação específica desta Corte quando da análise das contas da entidade exercício 2001 (vide item 3 retro - Determinações do TCU) , que deu origem ao Recurso de Reconsideração impetrado pela entidade junto a esta Corte e julgado em 24/08/2004, por meio do Acórdão 2150/2004-TCU-Primeira Câmara., o que possibilita levantar o estado de sobrestamento dos presentes autos e a proposição de mérito das contas da entidade.
10.14.	O MP/TCU divergiu da proposta da unidade instrutiva, conforme abaixo (considerações constantes do relatório do acórdão) :
Das irregularidades observadas pelo Controle Interno, destacamos àquela relativa ao programa de incentivo à demissão voluntária, denominado de Programa Especial de Desligamento - PED - II.
O Sesi/GO, nas razões apresentadas à Secex/GO, alegou que o PED-II foi implementado com o objetivo de reduzir o quadro de pessoal e a folha de pagamento, para atender o Programa de Racionalização da Entidade. Informou ainda que o PED tinha um caráter de adesão, com regras próprias e iguais para todos aqueles que aderissem. Nesta linha, o empregado não pedia a rescisão do seu contrato, apenas aderia à vontade do empregador, a quem caberia pagar todas as verbas indenizatórias previstas em lei e no plano de desligamento, sob pena de ser condenado a fazê-lo na Justiça do Trabalho, justificativa para o pagamento dos 40% da multa do FGTS.
Aduziu, ainda, que não cogitou de um Plano Diretor e de um Parecer da Área Jurídica porque tomou por base o programa do Departamento Nacional do Sesi, que não sofreu qualquer contestação pelos órgãos de controle e pela Justiça do Trabalho.
Primeiro ponto a ressaltar é que os empregados do Sistema S são regidos pela CLT e portanto podem ser demitidos a qualquer tempo, uma vez que não estão protegidos pela estabilidade dos servidores públicos estatutários. Assim, uma possível necessidade de renovação dos quadros, em razão dos empregados não atenderem mais ao perfil técnico da entidade, prescinde de um processo de incentivo à demissão voluntária.
Com efeito, pressuposto para a economicidade de um processo de incentivo à demissão voluntária é que o incentivo seja maior do que a verba a receber no caso de pedido de dispensa pelo empregado, mas menor, ou no máximo igual, ao montante a ser pago no caso de dispensa imotivada pelo empregador.
No presente caso não ficou provada tal economicidade, pois a planilha constante dos autos (fl.117) não detalha as rubricas referentes ao valor de rescisão pelo PED II e para a rescisão com estabilidade sindical. Além do que não consta dos autos o acordo coletivo de trabalho que garanta tais vantagens, tampouco a folha de pagamento que mostrem tais pagamentos.
E mesmo tal planilha só mostra o comparativo entre os empregados com estabilidade sindical. Não há qualquer elemento que mostre as vantagens advindas com a demissão voluntária dos demais empregados, pois conforme consta do item 10.1.3.1, 02, alínea 'd' do Relatório de Auditoria do Controle Interno, houve 63 desligamentos pelo PED - II no exercício de 2002 (fl. 85) , enquanto só consta da referida planilha do Sesi os valores referentes a 6 (seis) empregados.
Observa-se, ainda, a ausência de um estudo prévio que visasse identificar e delimitar qual o perfil e a área de atuação ou grau de especialização dos empregados que atendiam às necessidades da entidade e como tal não poderiam aderir a este tipo de programa. A falta de tais estudos permitiu que empregados aderissem ao programa e continuassem trabalhando para a entidade por vias transversas ou viessem a ser recontratados.
Pelo exposto, este representante do Ministério Público propõe que, preliminarmente, seja promovida a audiência dos responsáveis pelos atos que instituíram o PED II no Sesi/GO, Sr. Paulo Afonso Ferreira - na qualidade de Presidente do Conselho e Diretor Regional - e Sr. José Alves Fernandes Filho - na qualidade de Superintendente, para apresentarem razões de justificativa para o Programa Especial de Desligamento - PED - II, mostrando as vantagens da adoção de tal programa para a referida entidade."
10.15.	O Ministro Relator determinou que a Secex/GO diligenciasse à entidade para que fossem encaminhadas informações mais detalhadas sobre o PED II, especialmente aquelas apontadas como ausentes pelo Ministério Público, de modo que fosse possível ser analisada a vantajosidade/economicidade do programa.
10.16.	Da análise da documentação encaminhada, a Secex/GO entendeu que ainda persistiam as dúvidas apontadas pelo MP/TCU e que eventual quantificação de gasto injustificado, segundo o critério de juízo de economicidade que viesse a prevalecer, não teria o condão de adquirir a natureza de 'débito', de maneira que os beneficiários ou os gestores tenham que ressarci-lo. A menos que viesse a se comprovar uma motivação outra que não a pública na implementação do programa, a irregularidade advinda se limitaria ao escopo de ato irregular de gestão (considerações contidas no relatório do decisum) . Propôs ao relator a realização e audiência e diligência.
10.17.	Após as oitivas, a unidade instrutiva concluiu que a implementação do Programa Especial de Desligamento em 2002 significou uma violação aos princípios constitucionais da impessoalidade, legitimidade e economicidade (arts. 37 e 70 da CF) . Sua adoção partiu de razões obscuras, pois nenhum estudo jurídico foi elaborado previamente, nem se preocupou antecipadamente com suas repercussões econômico-financeiras, nem se procurou delimitar o seu alcance - o que favoreceu certa categoria de empregados -, estando sua justificativa limitada a um cálculo inconsistente produzido 'a posteriori'. Em face disso, entendeu que houve a violação das mencionadas normas constitucionais. 
10.18.	As conclusões do Ministro Relator em seu Voto foram as seguintes:
4. Portanto, remanesceram pendentes de esclarecimentos os atos que deram origem ao Programa Especial de Desligamento - PED II, conforme questionado no parecer do Ministério Público e que foram objeto de diligência e de posterior audiência dos responsáveis no sentido de que apresentassem razões de justificativa "sobre a ausência de justificativas econômicas e operacionais à implantação do Programa Especial de Desligamento (PED II) , o que configura indícios de violação aos princípios constitucionais da impessoalidade, legitimidade e economicidade (arts. 37 e 70 da CF) " (fls. 427/430) .
5. Concordo com o teor da minuciosa análise das razões de justificativa procedida pela Secex/GO e com suas conclusões, reproduzidos no relatório que antecede esta proposta de deliberação, adotando suas fundamentações como razão de decidir.
6. Reconheço que os responsáveis não cuidaram de apresentar os estudos prévios requeridos pelo eminente Procurador, tampouco trouxeram a lume motivação para os atos questionados que atendesse aos interesses públicos; isso enseja a conclusão de que inexistiu a preocupação antecipada de delimitar alcance desse programa de desligamento de empregados, além de não juntarem prova de que a demissão sumária dos detentores da estabilidade sindical provocaria um ônus ainda maior do que a instituição sofreu com eles.
7. Ao assim agirem, esses gestores levaram para segundo plano os princípios insculpidos nos artigos 37 e 70, § único, da Constituição Federal, restando, dessa forma, que suas contas sejam julgadas irregulares, com fundamento no art. 16, inciso III, alínea "b" da Lei 8.443/1992, devendo a eles ser imputada a penalidade prevista no art. 58 desta mesma lei.
10.19.	Portanto, no processo, o que se observa é que a irregularidade existiu, entretanto, houve o entendimento de que não houve débito e sequer a sua quantificação. 
10.20.	O Acórdão 3140/2010-TCU-Primeira Câmara, Ministro Relator Augusto Nardes, analisou a prestação de contas do Departamento Regional do Serviço Social da Indústria em Goiás - Sesi/GO referente ao exercício de 2006. 
10.21.	Verificou-se a ausência de fundamentos operacionais e econômicos, no Programa Especial de Desligamento - PED II, o que representou ofensa aos princípios constitucionais da impessoalidade, legitimidade e economicidade insculpidos nos arts. 37 e 70, § único, da Constituição Federal, e os responsáveis foram ouvidos em audiência no que toca à irregularidade. 
10.22.	Nesse processo não há questionamento acerca das rubricas irregulares constantes do débito do presente processo (multa de 40% do FGTS e aviso prévio indenizado) . Foram verificadas a concessão de benefícios de caráter financeiro não contemplados na legislação trabalhista, tais como indenização extra de 20% sobre a remuneração na data de dispensa, computada para cada ano de serviços prestados, custeio adicional de plano de saúde por 12 meses e de contribuições do INSS e concessão de prêmio decenal. 
10.23.	Utilizou-se como fundamento o Acórdão 1487/2009-TCU-Segunda Câmara para não configurar débito, a despeito também da conclusão de que houve violação aos princípios constitucionais da impessoalidade, legitimidade e economicidade insculpidos nos arts. 37 e 70, § único, da Constituição Federal. 
10.24.	No presente caso, diferentemente do julgados mencionados pelo recorrente, não se considera que se trata apenas de ato irregular de gestão, mas sim de ato em desconformidade com as normas jurídicas. Neste caso, independentemente da motivação dos agentes que contribuíram para a ocorrência das irregularidade, o que poderia evidenciar, por exemplo, a ocorrência de dolo para auferir benefício privado, a configuração da culpa equivalente à não observância da adequação técnica financeira e da legalidade do PDI elaborado e aprovado, exigindo, no mínimo, a elaboração de pareceres técnicos, financeiros e jurídicos, que é o que se observa nos autos, já justifica a responsabilização dos agentes.  
Responsabilidade dos membros do Conselho
11.	Ademar Xavier Meira; Aldo Pascoli Romani; Almir Batista de Santana; Adauto Vieira de Paula; Hamilton Domingos Teixeira; João Flavio Barbosa Sales; Jodeon Sampaio Filho; José Pereira Filho; José Bispo Barbosa; Orivaldo Júlio Alves; Roberto Peron; Paulo Sérgio Ribeiro; Luis Carlos Oliveira Nigro; Marco Sergio Pessoz dizem que o presidente, auxiliado e respaldado nas afirmações feitas aos conselheiros, ratificou não haver nenhuma situação que contrariasse a legislação trabalhista o que induziu o conselho a aprovar as resoluções (peça 240, p. 9) . 
11.1.	Argumentam que não era crível que conselheiros, cujo cargo não possui qualquer remuneração, totalmente pro Bono, desconfiassem de qualquer ilegalidade. Estes não aprovariam um plano que fosse eivado de ilegalidade se não houvesse o respaldo do departamento jurídico da Fecomércio/MT (José Avelino - beneficiário do PDI) , bem como da segurança, nas palavras do presidente, Hermes Martins da Cunha, e da Diretora Regional, Gilsane de Arruda e Marcos Amorim, gestores máximos, responsáveis pelas resoluções. Tais manifestações davam conta de que o normativo estava amparado na legislação trabalhista (peça 240, p. 9) .
11.2.	Defendem que as multas aplicadas aos conselheiros são completamente desproporcionais aos fatos e condições de como decorreram (peça 240, p. 9) .
11.3.	Transcrevem excerto do Acórdão 365/1995-TCU-Plenário e dizem que esse entendimento prevalecia dentro do sistema como orientação, sendo de conhecimento de todos, por meio da CNC, entidade superior a Fecomércio/MT-SESC-SENAC (peça 240, p. 9-10) .
11.4.	Dizem que todos os conselheiros são pessoas simples, humildes, sem poder aquisitivo para suportar as penalidades impostas (peça 240, p. 11) .
11.5.	Reconhecem que ninguém pode alegar desconhecimento da Lei, porém, não se pode exigir, o estrito conhecimento da lei aos leigos, na medida que não detinham conhecimento jurídico para afrontar a fala dos gestores e do direto jurídico (peça 240, p. 11) .
11.6.						Alegam que que a denúncia feita à CGU, que deu origem ao processo, partiu dos conselheiros já condenados perante o TCU (peça 240, p. 11) . Tal comprova a boa fé dos conselheiros (peça 240, p. 12) . 
11.7.	Afirmam, conforme certidão em anexo, bem como ofício à CGU, que foram os conselheiros que avocaram a CGU quanto ao PDI, comprovando a boa fé dos mesmos (peça 240, p. 12) .
11.8.	Argumentam que é plausível a exclusão e o afastamento das penalidades aos conselheiros, na medida que o Ministério Público de Mato Grosso propôs a competente ação civil pública por ato de improbidade administrativa c/c ressarcimento de danos ao erário (cópia em anexo) , somente em desfavor do ex-presidente e diretores regionais (peça 240, p. 12-14) . 
Análise
11.9.	Os elementos de convicção que resultaram no juízo de responsabilização dos membros do Conselho constam do relatório do Acórdão 1267/2017-TCU-Plenário (TC Processo 027.105/2016-4) , que determinou a citação/audiência dos responsáveis. Por ser elucidativo, os excertos do decisum estão transcritos abaixo: 
4.3. Responsabilizac¿a¿o 
150. Em toda a documentac¿a¿o apresentada pelo Sesc-MT e Senac-MT (e que embasou os exames te¿cnicos do To¿pico 4.1) na¿o consta qualquer estudo te¿cnico avaliando as vantagens e desvantagens do PDI em termos operacionais para as entidades. Nas va¿rias respostas apresentadas a¿ Secex-MT, as UJ apenas aludem a¿ suposta economia financeira que, conforme os argumentos dos para¿grafos 75, 78 e 90, apresenta diversas falhas e, por isso, carece de credibilidade. 
151. O mesmo pode ser dito acerca da ause¿ncia de pareceres juri¿dicos. A despeito dos argumentos juri¿dicos apresentados pelo Sesc-MT durante a inspec¿a¿o (vide para¿grafo 121) - todos refutados no exame te¿cnico do To¿pico 4.2 -, o fato e¿ que a aprovac¿a¿o dos PDI na¿o se embasou em parecer juri¿dico que analisasse, ponto a ponto, a legalidade do plano e das indenizac¿o¿es concedidas. 
152. As Atas CR Sesc-MT 1/2016 e CR Senac-MT 1/2016, da reunia¿o dos Conselhos Regionais do Sesc-MT e Senac-MT que aprovaram o PDI, na¿o apresentam essas ana¿lises e tampouco fazem refere¿ncia a pareceres te¿cnicos, financeiros e juri¿dicos que poderiam conte¿-las. Limitam-se a relatar em menos de meia pa¿gina os objetivos gene¿ricos do plano, que alguns conselheiros manifestaram du¿vidas sobre a disponibilidade orc¿amenta¿ria para as despesas, embora na¿o descrevam quais respostas foram porventura apresentadas (pec¿a 2, p. 2-6) . 
153. Conforme as referidas atas, o Presidente dos Conselhos Regionais, Sr. Hermes M. da Cunha, submeteu ao conhecimento, apreciac¿a¿o e aprovac¿a¿o desses o¿rga¿os as Resoluc¿o¿es Sesc-MT 250/2016 e Senac-MT 239/2016, acerca dos PDI do Sistema Fecome¿rcio/Sesc/Senac- MT (pec¿a 2, p. 5, e pec¿a 76, p. 3) . Apo¿s a aprovac¿a¿o, o Sr. Hermes tambe¿m assinou as resoluc¿o¿es, o que tambe¿m contribui para atrair-lhe a responsabilidade pela irregularidade e o de¿bito apurado (pec¿a 2, p. 9) . 
154. A Ata CR Sesc-MT 1/2016 registra que o Sr. Marcos A. da Silva, na func¿a¿o de Diretor Regional do Sesc-MT, respondeu a¿s du¿vidas dos conselheiros sobre a disponibilidade orc¿amenta¿ria para as despesas do PDI (pec¿a 2, p. 6) . Em resposta a¿ equipe de inspec¿a¿o, a UJ encaminhou documento, datado de 19/1/2016, por meio do qual o Sr. Marcos busca demonstrar a viabilidade te¿cnico-financeira do PDI (pec¿a 84) , o que evidencia sua participac¿a¿o direta na elaborac¿a¿o do plano. Ale¿m disso, como membro do Conselho Regional, o Sr. Marcos tambe¿m aprovou a Resoluc¿a¿o Sesc-MT 250/2016 (pec¿a 2, p. 3) . 
155. Em resposta a¿ equipe de inspec¿a¿o, o Senac-MT encaminhou documento, datado de 21/1/2016, por meio do qual a Sra. Ma¿rcia Regina da S. Vecchi, na func¿a¿o de Diretora Regional em exerci¿cio do Senac-MT, tambe¿m busca demonstrar a viabilidade te¿cnico-financeira do PDI (pec¿a 85) , o que tambe¿m evidencia sua participac¿a¿o direta na elaborac¿a¿o do plano. Ale¿m disso, a Ata CR Senac-MT 1/2016 consigna que, como membro do Conselho Regional, a Sra. Ma¿rcia tambe¿m aprovou a Resoluc¿a¿o Senac-MT 239/2016 (pec¿a 76, p. 1) . 
156. Na¿o existe indicac¿a¿o de que os membros dos Conselhos Regionais tenham sequer discutido sobre a viabilidade te¿cnico-financeira e/ou legalidade dos PDI que, segundo as projec¿o¿es iniciais das pro¿prias UJ, poderiam ter resultado em despesas da ordem de R$ 9.296.693,18 para o Sesc-MT (pec¿a 2, p. 16) e de R$ 3.461.267,82 para o Senac-MT (pec¿a 14, p. 46) . Dessa forma, os conselheiros (que ate¿ o momento na¿o foram chamados aos autos) tambe¿m devem responder pela aprovac¿a¿o de desligamentos de empregados sem a devida ana¿lise te¿cnica e o pagamento de indenizac¿o¿es ilegais. 
 (...) 
183. Como membros dos Conselhos Regionais, o¿rga¿os deliberativos da Administrac¿a¿o Regional, os conselheiros deveriam ter se assegurado da adequac¿a¿o te¿cnica e legalidade dos planos aprovados exigindo, no mi¿nimo, a elaborac¿a¿o de pareceres te¿cnicos e juri¿dicos. Como isso na¿o foi feito, devem responder pela irregularidade de aprovar PDI sem o devido estudo de viabilidade te¿cnica, bem como pelo dano ao era¿rio consistente nos valores pagos indevidamente a ti¿tulo de multa de 40% do FGTS e aviso pre¿vio indenizado  (grifos acrescidos) . 
11.10.	Veja-se que os responsáveis tentam eximir-se da responsabilidade, atribuindo-a ao Presidente Hermes Martins da Cunha, e à Gilsane de Arruda e Marcos Amorim, que teriam induzido o conselho a aprovar as resoluções, pois as manifestações desses gestores davam conta de que o normativo estava amparado na legislação trabalhista.
11.11.	Entretanto, o argumento não deve ser acolhido. 
11.12.		O Conselho Regional é órgão deliberativo da administração do Sesc/Senac-MT, o que se denota inclusive pela Ata de Reunião que aprovou as Resoluções Sesc 250/2016 e Senac 239/2016  (peça 6, p. 3 e peça 7, p. 4) :
O Presidente trouxe para conhecimento, apreciação e aprovação deste Conselho Regional, a matéria extra-pauta, acompanhada da Resolução Sesc 250/2016, que institui e aprova o Plano de Demissão Incentivada (PDI) , do Sistema Fecomércio/Sesc/Senac-MT. (grifos acrescidos) 
11.13.	Desse modo, verifica-se que a atuação de seus membros contribuiu para a irregularidade, na medida em que aprovaram o PDI com irregularidades (peça 2, p. 2-6 e peça 76, p. 1-5) . Isso porque a aprovação do PDI eivado de vícios pelos membros do Conselho Regional ocasionou o desligamento de empregados e a concessão de indenizações não amparadas pelo devido estudo de viabilidade técnica que demonstrasse, de forma objetiva, a vantajosidade operacional e financeira do plano. Como consequência, houve o pagamento de verbas trabalhistas ilegais constantes do plano.  
11.14.	As condições constantes do PDI demonstravam claramente a ausência de justificativas para os critérios ilegais e benefícios adotados. Nessa linha há também considerandos constantes da ação civil por prática de ato de improbidade administrativa colacionada pelos recorrentes (peça 244, p. 3-4) :
5 - Sob a ardilosa argumentação de aprimoramento dos serviços, renovação das estruturas e recursos humanos, mais qualidade de vida e segurança e complemento financeiro em função de aposentadoria, com redução de gastos e custos, com ideias vagas e ambíguas, os requeridos promoveram e executaram o PDI questionado, fixando critérios para adesão, sendo eles ter idade mínima de 45 anos e ter 15 anos de serviços ao Sistema FECOMÉRCIO. 
Graciosamente e sem justificativa plausível, foram inseridos neste sórdido plano todas as verbas trabalhistas devidas por dispensa sem justa causa (multa do FGTS, aviso prévio indenizado e licença prêmio) mais outros benefícios adicionais consistentes em pagamento de 50% da remuneração atual, para cada ano de serviço no sistema, licença prêmio integral ou proporcional, plano de saúde, vale de alimentação, cursos e atividades oferecidas pelo sistema, desconto em mensalidades das atividades e auxílio para funeral, estas últimas por um ano ou mais após o desligamento. 
Quanta vantagem e benefício juntos! Era de se estranhar, especialmente porque não houve nenhum estudo técnico elaborado sobre a questão. As equivocadas avaliações dos benefícios foram realizadas pelos próprio requeridos, sem um efetivo planejamento estratégico, técnico e econômico, não havendo sequer demonstração de que as despesas ocorridas com o PDI estariam contempladas no orçamento. A eficiência e a legalidade foram desprezadas. 
11.15.	Em relação à cadeia de responsáveis considerada na ação civil por prática de ato de improbidade administrativa colacionada (peças 244-249, p. 1-28) , que não incluiu os membros do conselho no polo passivo, invoca-se o princípio da independência das instâncias, bem como a jurisprudência desta Corte de Contas no sentido de que a responsabilização de agentes sujeitos à atuação controladora do Tribunal de Contas da União depende da efetiva participação (comissiva ou omissiva) desse agente na consumação de dada irregularidade e, também, da comprovação de que teria agido com culpa (dolo ou culpa em sentido estrito) , consoante Acórdão 1205/2009-TCU-Plenário, Ministro Relator Benjamin Zymler. 
11.16.	No presente caso, considera-se pertinente a inclusão dos membros do Conselho no rol de responsáveis do processo em decorrência das suas atribuições e da atuação destes na configuração da irregularidade, conforme já delineado na presente análise (subitens 11.12 e 11.13) .  
11.17.	A despeito de outros agentes terem sido responsabilizados, dentre eles,  Hermes Martins da Cunha, presidente dos Conselhos Regionais do Sesc-MT e Senac-MT, e Marcos Amorim da Silva, Diretor Regional e membro do Conselho, não há como eximir a responsabilidade dos demais membros do conselho. 
11.18.	Diferentemente do que afirmam os defendentes, era esperada outra conduta dos responsáveis, pois não observaram  a viabilidade te¿cnico-financeira e/ou legalidade dos PDI. Houve a violação dos princípios da legalidade e da eficiência (CF/1988, art. 37) ; princípio da motivação (Lei 9.784/1999, art. 2º) ; Lei 8.036/1990, art. 18, §1º (multa de 40% sobre o FGTS) ; Lei Complementar 110/2001, art. 1º (contribuição social de 10% sobre o FGTS) ; Decreto-Lei 5.452/1994, art. 487 (aviso prévio) ; Decreto 61.843/1967, arts. 25, alínea 'a', e 26, alínea 'd' (Regulamento do Senac) ; e Acórdão 1260/2017-TCU-Plenário, 3140/2010- TCU-1ª Câmara e 1487/2009-TCU-2ª Câmara e o fato de atuarem sem remuneração não afasta ou minimiza a irregularidade. 
11.19.	O Acórdão 365/1995-TCU-Plenário, Ministro Relator Olavo Drummond, que considerou legal o Programa de Desligamento Voluntário do Banco do Brasil S.A., bem como os benefícios nele inseridos, concedidos extraordinariamente a título de incentivos ao desligamento mencionado pelos recorrentes também o foi  no âmbito do TC Processo 027.105/2016-4, e por meio do Acórdão 2916/2018-TCU-Plenário, Ministro Relator Benjamin Zymler, foi destacado o seguinte:
Quanto ao precedente de 23 anos, mencionado pelos recorrentes como paradigma, embora o TCU, por ocasião do Acórdão 365/1995-TCU-Plenário, tenha acatado as verbas concedidas pelo Banco do Brasil - BB, não o fez com base no exame técnico da natureza jurídica do PDI e das verbas que, conforme a legislação trabalhista, apenas deveriam ser pagas no caso de dispensa sem justa causa.
Demais disso, o PDI executado pelo Banco do Brasil em 2016 (peça 39) não previu o pagamento das principais indenizações de caráter rescisório da legislação trabalhista, o que revela a evolução do posicionamento atual da entidade a respeito do pagamento da multa de 40% sobre o FGTS como não devida na hipótese de rescisões a pedido. Assim, a despeito da decisão do TCU de 1995, o BB decidiu não mais conceder, por meio de PDI, a multa de 40% sobre os depósitos do FGTS e o aviso prévio indenizado.
Por fim, quanto às verbas indenizatórias, repise-se que, ante a ausência de estudos/pareceres com informações jurídicas, técnicas e financeiras que demonstrassem a viabilidade do PDI nos moldes ajustados, não há comprovação por parte das entidades que a demissão sem justa causa/imotivada não seria a opção menos onerosa aos cofres públicos, em clara afronta ao princípio constitucional da economicidade, sob o qual ambas se encontram adstritas.
11.20.	Assim como nos excertos transcritos, entende-se que o decisum não traz situação análoga a presente e não socorre os recorrentes. 
11.21.	Os recorrentes afirmam que houve respaldo jurídico, entretanto não foi essa a situação verificada nos autos (considerações constantes do relatório do Acórdão 1260/2017-TCU-Plenário) :
120. Durante a inspec¿a¿o, a equipe da Secex-MT expediu ofi¿cios ao Sesc-MT e Senac-MT requisitando-lhes diversas informac¿o¿es, dentre as quais, (mais uma vez) os pareceres juri¿dicos porventura elaborados para fundamentar a instituic¿a¿o do PDI. Na pasta correspondente (encaminhada em CD) , o Senac-MT apenas informou que na¿o elaborara os referidos documentos. 
121. Da mesma forma, o Sesc-MT na¿o apresentou parecer juri¿dico. Contudo, na pasta correspondente, encaminhou documento por meio do qual a atual Diretora Regional expo¿e os seguintes argumentos juri¿dicos a favor do PDI e das indenizac¿o¿es concedidas (que tambe¿m aproveitam ao Senac-MT) , reorganizadas de modo a ensejar uma ana¿análise conjunta, coerente e sem repetic¿o¿es (pec¿a 83) : 
a. o PDI ostenta uma feic¿a¿o mais amiga¿vel para o desligamento, pois reflete uma transac¿a¿o entre patra¿o e empregado (p. 5) ; 
b. o empregado na¿o era obrigado a aderir ao PDI (p. 2) ; 
c. e¿ corrente o entendimento jurisprudencial de que naquilo que na¿o for contra¿rio a lei, incumbe ao empregador e aos respectivos empregados o entendimento sobre os benefi¿cios inseridos no PDI, conforme o TRT-4-RO 1259002119915040018 RS 0125900- 21.1991.5.04.0018 (p. 9) ; 
d. as verbas trabalhistas garantidas aos aderentes sa¿o plenamente compati¿veis com a figura do PDI, que assume a caracteri¿stica de distrato contratual, embora o trabalhador seja formalmente dispensado sem justa causa e por iniciativa patronal, conforme as orientac¿o¿es do ministro do TST Mauri¿cio G. Delgado (p. 6) ; 
e. a Lei 8.036/1990 [que instituiu a multa sobre os depo¿sitos do FGTS] na¿o faz qualquer distinc¿a¿o entre o PDI e a modalidade de dispensa sem justa causa por iniciativa patronal para fins de conceder ao trabalhador apenas o saque dos depo¿sitos fundia¿rios sem a indenizac¿a¿o de 40% sobre os depo¿sitos (p. 7) ; 
f. ao garantir a multa de 40% sobre o FGTS e uma indenizac¿a¿o por tempo de servic¿o, o Sesc-MT na¿o cometeu nenhuma ilegalidade. Pelo contra¿rio, tal circunsta¿ncia serviu de esti¿mulo a¿ adesa¿o dos trabalhadores (p. 7) ; 
g. a jurisprude¿ncia do TCU ja¿ convalidou o pagamento da multa de 40% sobre os depo¿sitos do FGTS e indenizac¿a¿o sobre o tempo de servic¿o em percentuais muito superiores ao concedido pelo Sesc-MT, conforme se verifica no Aco¿rda¿o 365/1995-Plena¿rio, Relator Olavo Drummond (TC Processo 010.713/1995-4) , sobre o PDI implementado pelo Banco do Brasil (p. 8) ; 
h. a suspensa¿o dos pagamentos pelo TCU causou certo impasse a alguns optantes que foram dispensados, mas na¿o receberam as verbas devidas nos termos do PDI e, por isso, ameac¿am levar o Sesc-MT a¿ justic¿a (p. 9) ; 
i. a ause¿ncia de pareceres juri¿dicos se justifica pelo fato de o PDI ter sido implementado nos moldes do u¿ltimo plano aprovado pelo Departamento Nacional e sob sua orientac¿a¿o, ale¿m de ser co¿pia fiel do plano institui¿do por meio da Resoluc¿a¿o Sesc-MT 127/2011 (p. 2) . (grifos acrescidos) 
11.22.	Assim, a aprovac¿a¿o dos PDI na¿o se embasou em parecer juri¿dico que analisasse, ponto a ponto, a legalidade do plano e das indenizac¿o¿es concedidas. 
11.23.	Os recorrentes 				alegam que a denúncia feita à CGU, que deu origem ao processo, partiu dos conselheiros já condenados perante o TCU (peça 241, p. 1) . Tal fato, ainda que verídico, não afasta ou minimiza a condenação dos recorrentes, que foi baseada no princípio da verdade material e nas provas constantes dos autos, cujos elementos evidenciaram a ocorrência da irregularidade a atuação dos recorrentes, tendo sido oportunizada a ampla defesa. Ademais, não há que se falar em comprovação da boa fé. 
11.24.	Os recorrentes aduzem que as penalidades aplicadas foram desproporcionais aos fatos e que não possuem condições financeiras de arcarem com as dívidas. 
11.25.	Compulsando o acórdão condenatório, se verifica que a condenação observou as condutas dos responsáveis e o seu grau de reprovabilidade (peça 146) . 
11.26.	Além do débito e multa aplicados, o Ministro Relator entendeu que a gravidade, em conjunto, dos fatos ora analisados, justificaram a aplicação aos responsáveis da sanção de inabilitação para o exercício de cargo comissionado ou função de confiança no âmbito da Administração Pública (peça 147, p. 10) .
11.27.	Havendo provas robustas de que a multa aplicada é incompatível com a condição econômica do apenado, admite-se a possibilidade de redução do valor da sanção, em homenagem ao princípio da proporcionalidade (Acórdão 2868/2010-TCU-Plenário, Ministro Relator Raimundo Carreiro) . Entretanto, não há demonstração de tal hipótese no presente processo. 
Responsabilidade da Diretora Regional e membro do Conselho Regional
12.	A sra. Marcia Regina da Silva Vecchi diz que participou da aprovação do mencionado PDI na condição de diretora substituta, ou seja, "cobrindo as férias" daquela que era a verdadeira detentora do cargo em comento, qual seja, Gilsane de Arruda e Silva Tomaz (peça 250, p. 3) .
12.1.	Diz que a ação civil pública por ato de improbidade administrativa 1024594-62.2017.8.11.0041 (em anexo - doc. 01) , especificamente no aditamento a peça inicial (doc. 02) , excluiu qualquer responsabilidade da recorrente, imputando, a responsabilidade à Diretora Regional (peça 250, p. 4) .
12.2.	Menciona em seu favor Portaria Senac/MT 329/2015 (em anexo - doc. 03) , que designou a recorrente para substituição de Gilsane de Arruda e Silva Tomaz, no período de 04 de janeiro a 02 de fevereiro de 2016, portanto, precisamente 30 dias (peça 250, p. 4-5) .
12.3.	Destaca que a instrução para realização de planos de demissão voluntária originou-se da CNC - Confederação Nacional de Comércio (peça 250, p. 15) . 
12.4.	Alega que, retroagindo nos processos, tanto de tomada de contas especial, quanto no de elaboração do PDI (atas de reunião de aprovação - documentos 6 e 7 dos autos) , não se vislumbra qualquer relatório, parecer, e-mail, comunicação ou ainda qualquer tipo de mensagem eletrônica que dê conta da participação efetiva na elaboração de tais planos por parte da recorrente (peça 250, p. 5) . 
12.5.	Afirma que sua atuação efetiva se deu por demanda do então presidente, Sr. Hermes Martins da Cunha, que solicitou parecer sobre o tema e destaca que não possuía poder decisório (peça 250, p. 6) .
12.6.	Argumenta que houve responsabilização objetiva da recorrente e transcreve excertos de julgados que defendem a responsabilização subjetiva (peça 250, p. 7-11) . 
Análise
12.7.		A Sra. Marcia Regina da Silva Vecchi, Diretora Regional e membro do Conselho Regional do Senac-MT, foi citada em decorrência do pagamento de verbas trabalhistas ilegais por meio do plano de demissão incentivada (PDI) instituído pela Resolução Senac-MT 239/2016. Ademais, foi ouvida em audiência em razão do desligamento de empregados e concessão de indenizações não amparadas pelo devido estudo de viabilidade técnica que demonstrasse, de forma objetiva, a vantajosidade operacional e financeira do plano de demissão incentivada (PDI) instituído pela Resolução Senac-MT 239/2016 (peça 23, p. 1) .
12.8.		Esta elaborou a proposta de PDI eivada de vícios. Na função de membro do Conselho Regional, aprovou  o PDI e o consequente pagamento de verbas trabalhistas ilegais previstas no plano. Destaca-se que a responsável também seria beneficiária de pagamentos vultosos pela adesão aos mencionados planos.
12.9.	A defendente reconhece que aprovou o mencionado PDI na condição de diretora substituta, porém tenta afastar a sua responsabilidade sob os argumentos de que, apenas substituiu a Sra. Gilsane de Arruda e Silva Tomaz pelo curto período de 30 dias, não detinha poder decisório e não há qualquer relatório, parecer, e-mail, comunicação ou ainda qualquer tipo de mensagem eletrônica que dê conta da participação efetiva na elaboração de tais planos por parte da responsável.
12.10.	Primeiramente se destaca que não deve ser acatado o argumento de que não detinha poder decisório. Como Diretora Regional e membro do Conselho Regional, órgão deliberativo da administração do Senac-MT, deveria ter se assegurado da adequação técnica-financeira e da legalidade do PDI elaborado e aprovado, exigindo, no mínimo, a elaboração de pareceres técnicos, financeiros e jurídicos. O fato de ter ocupado a função temporariamente não exclui tal múnus. 
12.11.	Há nos autos prova de que houve participação ativa da responsável na elaboração do plano. Esta aprovou a Resolução Senac-MT 239/2016, conforme se verifica da Ata 1/2016 (peça 6) . Além disso, em 21/1/2016, apresentou ao presidente documento intitulado de estudos técnicos acerca da viabilidade econômica e operacional do PDI aventado e, ao final, manifestou-se, na condição de Diretora Regional do Senac/MT em exercício, favorável à implementação do plano naquelas condições (peça 131 e peça 251, p. 138-147) , uma vez que se demonstrava financeiramente viável e não apresentava deficiências técnicas. O fato de ter apresentado o estudo em resposta ao pedido do presidente da regional em nada afasta ou minimiza a responsabilidade da recorrente.
12.12.	A elaboração da proposta e a aprovação do PDI eivado de vícios pela Diretora Regional ocasionou a execução e o pagamento de verbas trabalhistas. Daí está presente o nexo de causalidade entre a conduta da recorrente e o dano ao Erário, não havendo que se falar em responsabilização objetiva, independentemente de esta agente ter sido a ordenadora de despesas. 
12.13.	 No que toca à ação de improbidade administrativa e a sua exclusão do polo passivo (peça 251, p. 193-197, peça 255) , verifica-se que tal decorreu do conteúdo da Carta DR-MT 0652/2017 (peça 251, p. 200-, oriunda do Senac, no sentido de que a responsável pelos pagamentos foi a Sra. Gilsane de Arruda e Silva Tomaz. 
12.14.	Veja-se que a própria responsável acima nominada, nas oportunidades em que compareceu aos autos no âmbito da ação civil de improbidade administrativa, como por exemplo na sua defesa prévia, no agravo de instrumento com pedido de liminar em tutela antecipada e contestação alega ser parte ilegítima, pois a irregularidade ocorreu na origem do PDI, ou seja, na Ata 1/2016, e esta não participou dos atos pretéritos ou da aprovação dos instrumentos (peça 251, p. 153-191, p. 226-242, p. 392-417, p. 497-533) . 
12.15.	O que se conclui é que a recorrente contribuiu ativamente para a ocorrência da irregularidade, conforme elementos de convicção trazidos nesta instrução (subitem 12.11) e invoca-se o princípio da independência das instâncias, de modo que se entende que não deve ser afastada a sua responsabilidade.  
Informações adicionais
13.	A Sra. Marcia Regina da Silva Vecchi requer que as notificações sejam realizadas em nome do patrono da recorrente ou ainda em seu endereço profissional, devendo constar no mínimo o seu nome completo e o número de sua inscrição na Ordem dos Advogados do Brasil, qual seja, Mauricio Magalhães Faria Neto, OAB/MT 15.436 (peça 250, p. 17) . 
13.1.	Por fim, a 35ª Promotoria de Justiça Cível da Comarca de Cuiabá encaminha aos autos ofício no qual informa o indeferimento de instauração de investigação relativo ao procedimento SIMP nº 009905-001/2020, instaurado a partir de encaminhamento pelo Tribunal de Contas da União - TCU, do Ofício 33045/2020 (peças 363-366) . 
CONCLUSÃO
14.	Primeiramente, se verifica que não houve a ocorrência da prescrição, qualquer que seja o regime adotado. 
14.1.	A autonomia do Sesc e Senac para implementar o PDI não autoriza a desobediência de normas legais e constitucionais, tendo sido realizado controle finalístico por esta Corte de Contas. 
14.2.	Não foi apresentado estudo de viabilidade técnica que demonstrasse, de forma objetiva, a vantajosidade operacional e financeira dos respectivos planos de demissão incentivada.
14.3.	 Por meio dos PDIs, foi apurado que houve a aprovação de despesas ilegais a título de multa de 40% sobre os depósitos de FGTS, aviso prévio indenizado e contribuição social de 10% sobre os depósitos de FGTS, verbas apenas devidas na hipótese de dispensa sem justa causa, em violação aos preceitos da Lei 8.036/1990, art. 18, §1º, Lei Complementar 110/2001, art. 1º, e DecretoLei 5.452/1994, art. 487. Ademais, também se verificou ofensa aos princípios da legalidade e da eficiência (CF/1988, art. 37) ; princípio da motivação (Lei 9.784/1999, art. 2º) , julgados desta Corte de Contas e jurisprudência do TST.  
14.4.	Os recorrentes não apresentam justificativas a fim de afastar a responsabilização:
	a) Hermes Martins da Cunha apresentou a proposta do PDI para votação dos conselheiros e assinar a resolução que aprovou o plano sem o devido estudo de viabilidade técnica que demonstrasse, de forma objetiva, a vantajosidade operacional e financeira do plano;
	b) Ademar Xavier Meira; Aldo Pascoli Romani; Almir Batista de Santana; Adauto Vieira de Paula; Hamilton Domingos Teixeira; João Flavio Barbosa Sales; Jodeon Sampaio Filho; José Pereira Filho; José Bispo Barbosa; Orivaldo Júlio Alves; Roberto Peron; Paulo Sérgio Ribeiro; Luis Carlos Oliveira Nigro; Marco Sergio Pessoz, membros do Conselho Regional, contribuíram para a irregularidade, na medida em que aprovaram o PDI com irregularidades; 
	c) Marcia Regina da Silva Vecchi, Diretora Regional e membro do Conselho Regional do Senac-MT aprovou a Resolução Senac-MT 239/2016 e apresentou ao presidente documento intitulado de estudos técnicos acerca da viabilidade econômica e operacional do PDI aventado e, ao final, manifestou-se, na condição de Diretor Regional do Senac/MT em exercício, favorável à implementação do plano naquelas condições (peça 131 e peça 251, p. 138-147) , uma vez que se demonstrava financeiramente viável e não apresentava deficiências técnicas.
14.5.	A aprovação do PDI, que resultou nas resoluções Sesc 250/2016 e Senac 239/2016, eivado de vícios, ocasionou o desligamento de empregados e a concessão de indenizações não amparadas pelo devido estudo de viabilidade técnica que demonstrasse, de forma objetiva, a vantajosidade operacional e financeira do plano. 
PROPOSTA DE ENCAMINHAMENTO
15.	Ante o exposto, submete-se à consideração superior a presente análise dos recursos de reconsideração interpostos por Adauto Vieira de Paula, Aldemar Xavier Meira, Aldo Pascoli Romani, Almir Batista de Santana, Hamilton Domingos Teixeira, Joao Flavio Barbosa Sales, Jodeon Sampaio Silva, José Bispo Barbosa, José Pereira Filho, Luis Carlos Oliveira Nigro, Marco Sergio Pessoz, Orivaldo Julio Alves, Paulo Sérgio Ribeiro, Roberto Peron; Marcia Regina da Silva Vecchi (peças 249 e 256 - R003) , e Hermes Martins da Cunha (peças 261 a 265) contra o Acórdão 2814/2019-TCU-Plenário, propondo-se, com fundamento nos arts. 32, inciso I, e 33, da LOTCU:
	a) conhecer dos recursos e, no mérito, negar-lhes provimento;
	b) dar ciência do acórdão que vier a ser proferido aos recorrentes e aos demais interessados. 
3.	Acolhendo o posicionamento da unidade instrutiva, o Ministério Público junto ao TCU - MPTCU, mediante Parecer da lavra do Procurador Marinus Eduardo de Vires Marsico (peça 437) , assim se pronunciou:
 (...) A Serur, em sua manifestação às peças 372/374, realizou a análise das alegações e dos argumentos apresentados pelos recorrentes, propondo, ao final, o conhecimento dos recursos, para, no mérito, negar-lhes provimento.
Aquiescemos integralmente às conclusões e às propostas encaminhadas pela unidade técnica (peça 372) .
Conforme registrado pelo E. Ministro Benjamin Zymler no relatório do Acórdão 1260/2017-TCU-Plenário (TC-Processo 027.105/2016-4) , o Diretor Regional do Sesc/MT, que foi o proponente do PDI, juntamente com seus quatro assessores, seriam diretamente beneficiados pelo plano com o recebimento de cerca de R$ 3 milhões em indenizações, valor correspondente a 37% do custo total estimado com o desligamento dos 48 qualificados. Ainda de acordo com o Ministro, foram incluídos no PDI empregados ocupantes de cargos de confiança, nomeados ad nutum por dirigentes classistas com mandato eletivo predeterminado. Dois dos empregados ocupantes de cargos de confiança (o diretor regional Marcos Amorim da Silva, então com 67 anos, aposentado desde 2013, e um de seus assessores, José Avelino Ribeiro Junior, 72 anos, aposentado desde 2009) seriam beneficiados com cerca de R$ 2,1 milhões. No âmbito do Senac/MT, a Diretora Márcia Regina da Silva Vecchi, seria beneficiada com 10,9% do total previsto para o PDI da entidade. Outra das beneficiárias, a Sra. Gilsane Tomaz, receberia sozinha outros 30% da despesa estimada. Vários dos potenciais beneficiários participaram da aprovação dos planos, na condição de conselheiros, em clara afronta aos princípios da impessoalidade e da moralidade. Além disso, conforme bem demonstraram as unidades técnicas que atuaram neste processo (Secex-TCE e Serur) , a aprovação dos planos de demissão não se amparou em estudo de viabilidade técnica que demonstrasse a vantagem operacional e financeira da ação. No relatório da decisão recorrida, foi consignado que, além de frágeis, os cálculos apresentados pelos responsáveis não consideravam as perdas operacionais dos cargos que não seriam novamente preenchidos e não apresentavam justificativa para a adoção dos parâmetros fixados para a adesão (mínimo de 45 anos e tempo de serviço de 15 anos) , com claro prejuízo ao princípio da motivação (art. 2º da Lei 9.784/1999) .
Ressalte-se que, além de todas as verbas devidas em caso de demissão sem justa causa (40% de multa do FGTS, aviso prévio indenizado, dentre outros) , os planos de demissão incentivada ofereceram aos aderentes as seguintes concessões (peça 5, fls. 7/8) :
50% da remuneração atual por cada ano de serviço no Sistema Fecomércio;
plano de saúde ao empregado e dependentes por 12 meses após o desligamento;
vale alimentação por 12 meses após o desligamento;
dois cursos de até 60 horas cada após o desligamento;
atividades oferecidas pelo Sesc-MT por 18 meses após o desligamento; e
auxílio funeral por 12 meses após o desligamento.
A previsão de tais benefícios só reforçou a convicção de que os PDI's afrontaram a legalidade, a moralidade, a impessoalidade e a eficiência. Se os afastamentos realmente eram necessários, a opção mais econômica seria realizar os afastamentos sem justa causa (demissão sem justa causa) , onde haveria o custo dos benefícios assegurados por Lei (também previstos nos PDI's) , mas as entidades evitariam o alto ônus das verbas e concessões de incentivo previstas nos planos. A escolha que foi adotada pelos gestores e aprovada pelos conselheiros, além de ilegal, atentou contra a razoabilidade e o bom senso. 
Nesse sentido, ante o exposto e à vista dos elementos contidos nos autos, manifestamo-nos de acordo com a proposta de encaminhamento oferecida à peça 372. (...) 
	É o Relatório.

Luzia Felix Goncalves (17.280/OAB-MT) e Alexandre Felix Goncalves (OAB 20567/OAB-MT), representando Marcos Amorim da Silva; André Stumpf Jacob Gonçalves (5362/OAB-MT), representando Luis Carlos Oliveira Nigro; Isabela Mendes Magliano e André Stumpf Jacob Gonçalves (5362/OAB-MT), representando Orivaldo Julio Alves; Mauricio Magalhaes Faria Neto (15436/OAB-MT), Luzia Felix Goncalves (17.280/OAB-MT) e outros, representando Marcia Regina da Silva Vecchi; Isabela Mendes Magliano e André Stumpf Jacob Gonçalves (5362/OAB-MT), representando Almir Batista de Santana; Isabela Mendes Magliano e André Stumpf Jacob Gonçalves (5362/OAB-MT), representando Adauto Vieira de Paula; André Stumpf Jacob Gonçalves (5362/OAB-MT), representando Aldo Pascoli Romani; André Stumpf Jacob Gonçalves (5362/OAB-MT), representando Paulo Sérgio Ribeiro; Isabela Mendes Magliano e André Stumpf Jacob Gonçalves (5362/OAB-MT), representando Jodeon Sampaio Silva; Jose Andre Trechaud e Curvo (6605/OAB-MT), representando Hérmes Martins da Cunha; Isabela Mendes Magliano e André Stumpf Jacob Gonçalves (5362/OAB-MT), representando Hamilton Domingos Teixeira; Isabela Mendes Magliano e André Stumpf Jacob Gonçalves (5362/OAB-MT), representando Joao Flavio Barbosa Sales; André Stumpf Jacob Gonçalves (5362/OAB-MT), representando Marco Sergio Pessoz; André Stumpf Jacob Gonçalves (5362/OAB-MT), representando Jose Pereira Filho; Isabela Mendes Magliano e André Stumpf Jacob Gonçalves (5362/OAB-MT), representando Roberto Peron; André Stumpf Jacob Gonçalves (5362/OAB-MT), representando Aldemar Xavier Meira; Isabela Mendes Magliano e André Stumpf Jacob Gonçalves (5362/OAB-MT), representando José Bispo Barbosa.

Procurador Marinus Eduardo De Vries Marsico.

TOMADA DE CONTAS ESPECIAL POSSIVEIS IRREGULARIDADES NA INSTITUIÇÃO DE PLANOS DE DESLIGAMENTO INCENTIVADO. CONTAS IRREGULARES. DÉBITO. MULTA. INABILITAÇÃO. DECISÃO MANTIDA EM SEDE DE EMBARGOS DE DECLARAÇÃO. RECURSOS DE RECONSIDERAÇÃO. CONHECIMENTO. NÃO OCORRÊNCIA DE PRESCRIÇÃO. ARGUMENTOS INAPTOS A MODIFICAR A DECISÃO RECORRIDA. NEGATIVA DE PROVIMENTO. COMUNICAÇÕES.

TOMADA DE CONTAS ESPECIAL (TCE)

Secretaria de Recursos (Serur); Unidade de Auditoria Especializada em Tomada de Contas Especial (AudTCE).

Em exame recursos de reconsideração interpostos por Adauto Vieira de Paula, Aldemar Xavier Meira, Aldo Pascoli Romani, Almir Batista de Santana, Hamilton Domingos Teixeira, João Flavio Barbosa Sales, Jodeon Sampaio Silva, José Bispo Barbosa, José Pereira Filho, Luis Carlos Oliveira Nigro, Marco Sergio Pessoz, Orivaldo Julio Alves, Paulo Sérgio Ribeiro e Roberto Peron; por Marcia Regina da Silva Vecchi; e por Hérmes Martins da Cunha contra o Acórdão 2814/2019-TCU-Plenário (Rel. Min. Weder de Oliveira) .
2.	A deliberação recorrida decorreu do julgamento de tomada de tomada de contas especial autuada em atendimento ao Acórdão 1260/2017-TCU-Plenário (Rel. Min. Weder de Oliveira) , decisão essa proferida em apreciação de processo de representação (TC Processo 027.105/2016-4, apensado a estes autos) , de autoria da Controladoria-Geral da União (CGU) , acerca de possíveis irregularidades na implementação de planos de demissão incentivada (PDI) , mediante a Resolução 250/2016, do Departamento Regional do Serviço Social do Comércio no Estado de Mato Grosso (Sesc/MT) , e a Resolução 239/2016, do Departamento Regional do Serviço Nacional de Aprendizagem Comercial Social do Comércio no Estado do Mato Grosso (Senac/MT) . 
3.	Conforme debatido na representação, o PDI, aprovado sem justificativas plausíveis, estabeleceu que para os desligamentos seriam observados os procedimentos relativos à dispensa sem justa causa, cabendo aos optantes todos os direitos próprios dessa modalidade de extinção contratual (p. ex. multa de 40% sobre os depósitos de FGTS, saque do saldo de FGTS da conta vinculada, aviso prévio indenizado) , acrescidos de outros benefícios adicionais (p. ex. indenização correspondente a 50% da remuneração atual por ano de serviço prestado no sistema Fecomércio/Sesc/Senac, plano de saúde e vale alimentação por 12 meses, auxílio funeral) .
4.	Por meio do Acórdão 1260/2017-TCU-Plenário (mantido inalterado pelos Acórdão 2160/2017-TCU-Plenário,  embargos de declaração, Rel. Min. Weder de Oliveira; Acórdão 2916/2018-TCU-Plenário, Rel. Min. Benjamin Zymler, referentes a pedido de reexame e a embargos de declaração, respectivamente) , o Tribunal decidiu, entre outras deliberações: i) assinar prazo para a anulação das resoluções Sesc-MT 250/2016 e Senac/MT 239/2016; ii) determinar a conversão da representação em tomada de contas especial, em razão da possível existência de dano aos cofres das entidades "em decorrência da aprovação de despesas ilegais a título de multa de 40% dos saldos do FGTS e aviso prévio indenizado, verbas apenas devidas na hipótese de dispensa sem justa causa"; e iii) determinar a realização de audiências dos responsáveis em relação à aprovação do referidos planos "sem o devido estudo de viabilidade técnica que demonstrasse, de forma objetiva, a vantajosidade operacional e financeira desses planos para as entidades". 
5.	Em exame de mérito da tce, foi proferido o ora recorrido Acórdão 2814/2019-TCU-Plenário (mantido pelo Acórdão 650/2020-TCU-Plenário, em sede de embargos de declaração) , por meio do qual o Tribunal decidiu, no essencial, julgar irregulares as contas dos responsáveis, com condenação em débito solidário (R$ 1.297.485,68 e R$ 515.865,92, em valores históricos referentes ao Sesc/MT e ao Senac/MT, respectivamente) e aplicação de multas individuais, além de considerar graves as irregularidades cometidas e inabilitar os responsáveis para o exercício de cargo em comissão ou função de confiança no âmbito da Administração Pública.
6.	Nesta etapa, são examinados recursos de reconsideração em face do Acórdão 2814/2019-TCU-Plenário, em que os recorrentes buscam afastar as irregularidades e a responsabilização, utilizando-se de argumentos que podem ser agrupados em duas questões principais: i) o desligamento de empregados e a concessão de indenizações teriam sido amparados em estudo de viabilidade técnica e financeira, não examinado devidamente na decisão condenatória; e ii) não teria havido ilegalidade nas verbas trabalhistas pagas por meio das resoluções Sesc/MT 250/2016 e Senac/MT 239/2016.
7.	Em exame dos argumentos, a Secretaria de Recursos - Serur (peça 372) , concluiu que: 
14. Primeiramente, se verifica que não houve a ocorrência da prescrição, qualquer que seja o regime adotado [Código Civil ou Lei 9.873/1999]. 
14.1. A autonomia do Sesc e Senac para implementar o PDI não autoriza a desobediência de normas legais e constitucionais, tendo sido realizado controle finalístico por esta Corte de Contas. 
14.2. Não foi apresentado estudo de viabilidade técnica que demonstrasse, de forma objetiva, a vantajosidade operacional e financeira dos respectivos planos de demissão incentivada. 
14.3. Por meio dos PDIs, foi apurado que houve a aprovação de despesas ilegais a título de multa de 40% sobre os depósitos de FGTS, aviso prévio indenizado e contribuição social de 10% sobre os depósitos de FGTS, verbas apenas devidas na hipótese de dispensa sem justa causa, em violação aos preceitos da Lei 8.036/1990, art. 18, §1º, Lei Complementar 110/2001, art. 1º, e Decreto-Lei 5.452/1994, art. 487. Ademais, também se verificou ofensa aos princípios da legalidade e da eficiência (CF/1988, art. 37) ; princípio da motivação (Lei 9.784/1999, art. 2º) , julgados desta Corte de Contas e jurisprudência do TST. 
14.4. Os recorrentes não apresentam justificativas a fim de afastar a responsabilização: (...) 
8.	Assim, a Serur (peças 372-374) e o Ministério Público junto ao TCU (peça 437) , em pareceres convergentes, propuseram o conhecimento e negativa de provimento dos recursos.
9.	Ratifico o juízo preliminar de admissibilidade dos recursos (peças 266 e 295) .
10.	Registro minha concordância com o encaminhamento de mérito proposto nos pareceres, no sentido do conhecimento e negativa de provimento dos recursos, porém por motivos parcialmente diferentes. Acolho os fundamentos dos pareceres nos autos como minhas razões de decidir, no que não conflitar com as ponderações que apresento a seguir.
II
11.	De início, e à luz da recente Resolução-TCU 344 de 11/10/2022, endosso a conclusão da Serur pela não ocorrência de prescrição no caso em exame. Conforme bem registrado pela unidade, os marcos iniciais para contagem do prazo prescricional, considerado o caráter continuado das verbas irregularmente pagas, foram em 3/10/2016 e 4/10/2016, referentes às datas dos últimos pagamentos irregulares relativos, respectivamente, à Resolução Sesc/MT 250/2016 e à Resolução Senac 239/2016. No caso das audiências, o marco inicial foi em 26/1/2016, data da edição das resoluções em questão (aprovadas separadamente pelos respectivos conselhos regionais, porém na mesma ocasião, com o mesmo texto e assinadas pelo Sr. Hermes Martins da Cunha, que presidia ambos os conselhos) .
12.	Por meio do Acórdão 1260/2017-TCU-Plenário, de 14/6/2017, o TCU determinou a conversão do processo em tomada de contas especial e a realização de audiências. As comunicações processuais de citação/audiência dos responsáveis foram efetivadas no exercício de 2018. Mediante o Acórdão 2814/2019-TCU-Plenário, de 20/11/2019, ora recorrido, o Tribunal apreciou o mérito da tce, confirmado em sede de embargos pelo Acórdão 625/2020-TCU-Plenário, de 18/3/2020. Na sessão de 10/8/2021, foi proferido o Acórdão 10326/2021-TCU-Segunda Câmara, que recebeu como mera petição expediente apresentado por um dos responsáveis. Como se vê, não houve transcurso do prazo quinquenal a justificar a prescrição das pretensões ressarcitória e punitiva, e nem tampouco a prescrição intercorrente, visto que o processo não quedou paralisado por mais de três anos pendente de julgamento ou despacho.
III
13.	Conforme bem registrado pela Serur, cabe esclarecer que a despeito de deterem autonomia administrativa e gerencial, as entidades do Sistema S não dispõem de total liberdade para aplicar os valores arrecadados de forma compulsória junto aos contribuintes, devendo empregá-los em conformidade com os respectivos objetivos institucionais, observados os princípios gerais aplicáveis à Administração Pública. Devem, assim, demonstrar aos órgãos de controle, nos termos do art. 70 da Constituição Federal, a boa e regular aplicação das contribuições parafiscais a elas repassadas.
14.	No caso concreto em exame, não se verifica qualquer interferência do Tribunal na ação gerencial ou gestão de pessoal do Sesc ou do Senac, de modo que a atuação desta Corte, em regular controle finalístico, se limitou a exigir a apresentação de fundamentos de ordem técnica, jurídica e financeira para a tomada de decisão das entidades no âmbito da aprovação dos planos de demissão incentivada questionados, ante a possível desobediência a normas legais e constitucionais.
IV
15.	Não procedem os argumentos de que os PDI do Sesc/MT e do Senac/MT teriam sido precedidos de planejamento e estudos hábeis a demonstrar a vantajosidade de sua adoção, bem como de que as informações neles contidas não teriam sido devidamente analisadas pelo Tribunal. 
16.	As alegações recursais se assemelham às manifestações observadas em momentos anteriores do processo, não tendo sido agregados nesta etapa quaisquer novos documentos relativos a parecer ou estudo técnico diversos daqueles que já foram objeto de análise anterior.
17.	Sobre esse aspecto, que julgo ser o ponto central da discussão, verifico que não somente nestes autos (Acórdãos 2814/2019 e 625/2020, ambos do Plenário) , mas também no âmbito do já referido processo de representação TC Processo 027.105/2016-4, que deu origem à presente tce (Acórdão 1260/2017-TCU-Plenário, Rel. Min. Weder de Oliveira; Acórdão 2916/2018-TCU-Plenário, Rel. Min. Benjamin Zymler) , foi amplamente debatida, inclusive com a realização de medidas saneadoras pertinentes (oitivas, diligências e inspeção) , e inequivocamente caracterizada a ausência de amparo em estudo de viabilidade técnica que demonstrasse suficientemente a vantagem operacional e financeira dos planos de demissão aprovados pelo Sesc e pelo Senac. 
18.	Ao contrário do que aduzem os recorrentes, todos os aspectos levantados reforçam a conclusão de análises anteriores de que os PDI's em questão ostentavam natureza "premial", distanciando-se de medida indenizatória voltada à proporcionar economia às entidades. Em outras palavras, privilegiou-se interesses privados de parte dos funcionários, em detrimento do interesse público. 
19.	Pela pertinência, sintetizo os principais apontamentos registrados nos julgados anteriores já referidos a evidenciar que o interesse público foi preterido: 
a) as resoluções do PDI do sistema Sesc/Senac foram levadas para conhecimento, apreciação e aprovação do conselho como matéria extra-pauta (sem prévia inclusão, a despeito de prever despesa que poderia superar R$ 12 milhões no exercício) , com objetivos descritos de forma genérica ("oxigenação do quadro de colaboradores" e "redução da folha de pagamentos") , sem qualquer alusão à redução do quadro de pessoal da entidades ou à reformulação de sua estrutura remuneratória, não tendo sido apresentado qualquer levantamento prévio de necessidades, definição de metas a serem perseguidas ou desenvolvimento de estratégias para o seu alcance;
b) da leitura da ata da reunião do Conselho Regional do Sesc/MT em que o PDI foi aprovado (peça 1, P. 7-8) , observa-se clara ênfase nos benefícios conferidos aos empregados, em especial àqueles com tempo para aposentadoria ("oferecerá compensações financeiras, como forma de proporcionar mais qualidade de vida e segurança quando, por sua iniciativa, se desligarem das instituições"; "ao requerer a aposentadoria, o empregado sofre expressiva redução nos seus rendimento e, nesta ótica, as vantagens oferecidas no PDI têm o efeito de garantir ao demissionário algum complemento financeiro, além dos direitos previstos na legislação reguladora dos contratos de trabalho") ;
c) a identificação dos empregados aptos à adesão (primeira etapa do expediente apresentado como justificação) se deu posteriormente ao estabelecimento dos critérios de qualificação (45 anos de idade e 15 anos de vínculo empregatício) , subvertendo a lógica desse tipo de programa, em que se identifica a necessidade de renovação da equipe e posteriormente se define estratégia para atingir o objetivo, sem comprometer a operação;
d) em relação à segunda e terceira etapas (estimação do impacto financeiro e projeção de redução de custos, respectivamente) , diversas constatações foram apontadas:
d1) especificamente no caso do Sesc/MT, dos 48 empregados aptos à adesão, 13 (27%) seriam substituídos por outros empregados com remuneração mais elevada, podendo gerar resultado oposto ao esperado caso somente esse grupo aderisse ao PDI (indenização de R$ 1,7 milhão e acréscimo de R$ 5,5 mil mensais na folha de pagamentos) ;
d.2) houve a inclusão no PDI de ocupantes de cargos de confiança (p. ex. diretor regional e respectivos assessores) , nomeados ad nutum por dirigentes com mandato eletivo predeterminado, de modo que o desligamento de tais empregados, com vínculos precários, não configuraria propriamente uma ocorrência extraordinária a justificar o pagamento de indenização superior a uma demissão sem justa causa;
d.3) não foi estabelecido um teto para indenizações, usual nesse tipo de programa, tendo sido ignorada a maior propensão que os empregados mais idosos, já com elevada predisposição para inativação, têm para aderir a programas de demissão voluntária. Tal condição resultou em qualificação de indenizações de elevada materialidade, a exemplo do assessor do diretor regional do Sesc/MT, Sr. José Avelino Ribeiro Junior, 72 anos, aposentado desde 2009, com indenização individual total estimada em R$ 1.075.824,36, dos quais R$ 597.762,36 se referem somente aos benefícios adicionais indenizatórios (50% remuneração por ano trabalhado no sistema Sesc/Senac, licença prêmio, auxílio alimentação e plano de saúde) ;
d.4) vários dos potenciais beneficiários, participaram da aprovação dos planos, na condição de conselheiros, em afronta aos princípios da impessoalidade e da moralidade. Exemplificando: o Sr. Marcos Amorim da Silva, então Diretor Regional do Sesc/MT e proponente do PDI da entidade, com 67 anos, aposentado desde 2013, com custo individual total (verbas rescisórias sem justa causa + indenização PDI) estimada em R$ 1.028.173,65. Em relação ao Senac/MT, a Diretora Regional, Sra. Gilsane de Arruda e Silva Tomaz, e a Diretora de Educação, Sra. Márcia Regina da Silva Vecchi (proponente do PDI do Senac/MT) , possuíam indenizações individuais (50% remuneração por ano trabalhado no sistema Sesc/Senac, licença prêmio, auxílio alimentação e plano de saúde) , calculadas em R$ 417.377,44 e R$ 121.146,12, respectivamente, sem contar as verbas relacionadas à rescisão sem justa causa (40% FGTS, aviso prévio indenizado, etc) ;
d.5) os cálculos apresentados não consideravam as perdas operacionais dos cargos que não seriam novamente preenchidos, em afronta ao princípio da motivação; e
e) a aprovação dos PDI não se embasou em parecer jurídico que analisasse, ponto a ponto, a legalidade do plano e das indenizações concedidas.
20.	Como bem frisou o MPTCU (peça 437) , ao prever o pagamento de todas as verbas devidas em caso de demissão sem justa causa, somados a outros benefícios financeiros de elevada onerosidade, priorizando o interesse particular de parte dos empregados em prejuízo do interesse público e da própria entidade, os PDI, aprovados sem respaldo em estudo de viabilidade técnica que demonstrasse a vantagem operacional e financeira da operação, afrontaram a moralidade, a impessoalidade e a eficiência.
21.	Endosso, nesse ponto, a ponderação registrada pelo Ministro Benjamin Zymler no Voto condutor do já referido Acórdão 334/2019-TCU-Plenário, quando enfatizou que o foco daquela representação (TC Processo 027.105/2016-4) , e por consequência, a gênese da presente tce, residiu no "desvio de finalidade verificado na aplicação dos recursos administrados pelo Sesc e pelo Senac/MT, consubstanciado no favorecimento indevido de parte de seus empregados mediante a instituição de programas de demissão incentivada destituídos de verdadeiro interesse social ou mesmo organizacional".
22.	Reitero que o TCU, mediante o Acórdão 1260/2017-TCU-Plenário, além de determinar a constituição desta tce, considerou irregulares os planos de demissão incentivada em questão, tendo assinado prazo para anulação dos atos que instituíram o PDI (Resolução Sesc/MT 250/2016 e Resolução Senac 239/2016) , ante a ausência de motivação idônea para justificar as indenizações neles previstas.
23.	Face à caracterização da irregularidade dos planos de demissão incentivada materializados pelas Resoluções Sesc/MT 250/2016 e Senac 239/2016, destituídos de interesse social ou mesmo organizacional, entendo que, de fato, as verbas consideradas excessivas devem ser glosadas, posto que ilegais, danosas ao erário, conforme jurisprudência desta Corte (p. ex. Acórdão 3140/2010-TCU-Primeira Câmara, Rel. Min. Augusto Nardes; Acórdão 939/2019-TCU-Plenário. Rel. Min. Marcos Bemquerer Costa) . 
24.	Acolho, portanto, o exame da Serur, no sentido da improcedência das alegações dos recorrentes em relação a esse tema.
V
25.	Passando ao exame dos argumentos recursais que buscam afirmar a inexistência de ilegalidades nos direitos trabalhistas previstos no PDI, rememoro que a decisão recorrida concluiu que, no âmbito dos PDI, houve a aprovação de despesas ilegais a título de multa de 40% sobre os depósitos de FGTS, aviso prévio indenizado e contribuição social de 10% sobre os depósitos de FGTS, verbas apenas devidas na hipótese de dispensa sem justa causa, em violação aos preceitos da Lei 8.036/1990, da Lei Complementar 110/2001 e do Decreto-Lei 5.452/1994, além de ofensa aos princípios da legalidade e da eficiência (Constituição Federal) e ao princípio da motivação (Lei 9.784/1999) . 
26.	Em relação ao assunto, o exame empreendido pela Serur, reproduzido no Relatório, propôs a negativa de provimento dos recursos, com base nas seguintes conclusões principais: i) a jurisprudência do TST é no sentido de que a extinção do pacto por meio de adesão voluntária a plano de demissão incentivada resulta na rescisão contratual por iniciativa do empregado, não havendo vinculação ou obrigatoriedade no pagamento de verbas típicas de dispensa imotivada, por iniciativa do empregador; ii) a concessão de incentivo como contrapartida para adesão, em acréscimo às verbas rescisórias não deve respaldar a concessão de benefícios em desconformidade com princípios constitucionais; iii) a simples adoção dos mesmo critérios de planos instituídos anteriormente pelos departamentos nacionais do Sesc e do Senac não exclui a necessidade de se evidenciar, no caso concreto, a observância à lei e aos princípios constitucionais; e iv) eventuais decisões em reclamações trabalhistas fundadas no PDI impugnado, favoráveis a empregados do Sesc/MT e do Senac/MT, não vinculam a decisão administrativa proferida por este Tribunal, tendo em vista a independências das instâncias.
27.	Com as vênias de praxe aos pronunciamentos convergentes da Serur e do MPTCU, penso que os argumentos dos recorrentes quanto a esse aspecto devem  realmente ser improvidos, porém por motivos parcialmente diversos, que passo a comentar.
28.	Por ocasião da prolação do Acórdão 2916/2018-TCU-Plenário, mediante o qual o Tribunal negou provimento a pedido de reexame interposto contra o Acórdão 1260/2017-TCU-Plenário (que determinou a conversão na tce objeto destes autos) , o Ministro Benjamin Zymler apresentou as seguintes ponderações em seu Voto condutor:
25. Sem embargo, permito-me dissentir do entendimento expresso no voto condutor do acórdão recorrido, que veio a culminar com a conversão destes autos em TCE, no sentido de que a multa de 40% dos saldos do FGTS e o aviso prévio indenizado seriam verbas devidas apenas na hipótese de dispensa sem justa causa.
26. É certo que tais parcelas estão legalmente associadas a dispensas imotivadas. No entanto, dada a natureza transacional dos planos de demissão voluntária, nada impede que os valores a elas equivalentes venham a ser incluídos nas compensações negociadas entre as partes. Aliás, para se tornarem atraentes para os empregados, os planos de desligamento voluntário via de regra preveem benefícios superiores àqueles que seriam pagos em demissões sem justa causa, ou seja, além do quantum inerente à demissão sem justa causa, são oferecidas vantagens adicionais aos interessados.
 (...) 
29.	 No PDI promovido pelo sistema Sesc/Senac em Mato Grosso, as verbas referentes à multa do FGTS e ao aviso prévio foram expressamente incluídas na transação, de modo que, sob esse específico aspecto, seu pagamento não configurou irregularidade.
30.	 Entretanto, ao travestir de demissões sem justa causa os desligamentos voluntários, as entidades escamotearam o caráter negocial dessas parcelas e, com isso, ao menos potencialmente, deram margem a saques indevidos no FGTS e a requerimentos também irregulares de seguro desemprego. Eis, a propósito, o entendimento jurisprudencial a respeito: 
 (...) 
31.	Ademais, com a medida, o Sesc e o Senac assumiram encargo financeiro absolutamente injustificado, qual seja, o pagamento da contribuição social devida pelos empregadores ao FGTS em caso de despedida sem justa causa, prevista na Lei Complementar 110/2001.
32. Deixo, contudo, de propugnar qualquer alteração no item 9.3 do acórdão atacado (que converteu os autos em TCE e ordenou a citação dos responsáveis) em face do disposto no art. 279 do Regimento Interno, até porque, no ponto, não houve sucumbência para os interessados, ficando a cargo do eminente relator a quo, na condição de presidente do processo, adotar as medidas que entender cabíveis a respeito.
29.	Sem descuidar da conclusão pela irregularidade do PDI do Sesc/MT e do Senac/MT, abordada no tópico anterior, acompanho o entendimento acima consignado de que a inclusão no plano de demissão incentivada de previsão de pagamento de valores correspondentes à multa de 40% dos saldos do FGTS e do aviso prévio indenizado, por si só, não configurou irregularidade, dada a típica natureza transacional dos planos de demissão voluntária. 
30.	Concordo também que houve, no caso concreto, uma distorção do caráter negocial dessas parcelas ao atribuir aos desligamentos voluntários um tratamento de demissão sem justa causa (por iniciativa do empregador) , com inclusão de todas as verbas da espécie, adicionadas de outros benefícios de elevada onerosidade.
31.	Nada obstante, verifico que não resta afastado o dever de restituir as verbas consideradas excessivas, danosas ao erário, incorridas em razão da instituição de planos de demissão incentivada desprovidos de verdadeiro interesse social ou organizacional. 
32.	Não estando configurada, a rigor, uma irregularidade na inclusão das verbas correspondentes à multa de 40% do FGTS e do aviso prévio indenizado no PDI, parcelas essas que compuseram o débito original no presente processo, restaria, então, dúvida sobre a definição dessa parcela excessiva e qual deveria ser o verdadeiro débito desta tce.
33.	O tema já foi enfrentado pelo Tribunal em oportunidades anteriores, merecendo destaque o Acórdão 933/2019-TCU-Plenário (TC Processo 011.648/2005-6; Rel. Min. Marcos Bemquerer Costa; mantido inalterado em apreciação de recurso de reconsideração pelo recente Acórdão 1487/2022-TCU-Plenário, Rel. Min. Benjamin Zymler) , em que o Tribunal, apreciando questão similar à tratada nestes autos, referente a plano de demissão voluntária do Sesi/PR, decidiu por considerar irregulares as contas dos responsáveis, condenando-os em débito solidário. Pela pertinência, reproduzo trecho do Voto condutor do Ministro Marcos Bemquerer que traz luz ao tema (destaques inseridos) :
29.	 Esta Corte, no que tange a Planos de Desligamento Voluntário praticados no Sistema S, tem acolhido pronunciamento expressamente exarado pelo Parquet especializado, no sentido de que a premissa para que seja constatada a economicidade de um processo de incentivo à demissão voluntária é que o prêmio a ser concedido ao funcionário seja maior do que a verba a receber no caso de pedido de dispensa pelo empregado, mas menor, ou no máximo igual, ao montante a ser pago no caso de dispensa imotivada pelo empregador (Acórdão 2124/2011-TCU-Segunda Câmara, Relator Ministro Ubiratan Aguiar; 3.140/2010 - Primeira Câmara, Relator Ministro Augusto Nardes; 763/2010 - Segunda Câmara, Relator Ministro Benjamin Zymler e 1.487/2009 - Segunda Câmara, Relator Ministro-Substituto Augusto Sherman) .
 (...) 35. É necessário ponderar que, em momento algum, este Tribunal questionou a opção discricionária dos gestores do Sesi/PR de reorganizar sua estutura administrativa. O que está em discussão nestes autos é o custo da alternativa adotada para tal, ou seja, se se pode considerar que a alternativa adotada atendeu aos princípios norteadores da Administração Pública, em especial os princípios da eficiência, moralidade e impessoalidade.
 (...) 39. Não há como acolher a tese esposada de que o PDV teve por objeto evitar supostos traumas dos funcionários caso a demissão fosse adotada como solução. Os empregados do Sistema S são regidos pela CLT e, portanto, podem ser demitidos a qualquer tempo, uma vez que não estão protegidos pela estabilidade dos servidores públicos estatutários. Assim, uma possível necessidade de renovação dos quadros, em razão dos empregados não atenderem mais ao perfil técnico da entidade, prescinde de um processo de incentivo à demissão voluntária.
40.	Todo aquele que se submete ao regime trabalhista de emprego - celetista - sabe, de antemão, que pode ser demitido a qualquer momento, não havendo necessidade de o empregador declinar o (s) motivo (s) que o levou à pratica de tal ato. Para contrabalançar a situação do empregado, há a previsão do pagamento de uma multa rescisória de 40% do Fundo de Garantia do Tempo de Serviço.
34.	No caso concreto do Sesi/PR, o débito foi calculado a partir da diferença entre o valor do dispêndio total efetivamente pago aos empregados que aderiram ao PDV (verbas rescisórias de demissão sem justa causa + prêmio financeiro) e o valor correspondente às verbas rescisórias relativa a direitos trabalhistas previstos para as demissões sem justa causa para esses empregados. Ou seja, o débito correspondeu ao prêmio financeiro, que naquele caso foi composto de: i) 0,6 salários por ano trabalhado; ii) bônus por tempo de serviço na unidade; e iii) benefício adicional para funcionários associados do plano de previdência privada PREVISC.
35.	Solicitei à minha assessoria que simulasse os cálculos, aplicando essa metodologia ao presente caso do Sesc/Senac-MT, comparando com a composição do débito configurada no acórdão condenatório recorrido. Os resultados foram os seguintes:
		Acórdão 2814/2019-TCU-Plenário 
Débito = multa de 40% FGTS + Aviso Prévio indenizado
	Metodologia de cálculo do Acórdão 933/2019-TCU-Plenário
Débito =  prêmio adicional (indeniz. 50% da rem. por ano trabalhado + licença prêmio + aux. Alim. + plano de saúde) 

	Sesc/MT
	R$ 1.297.485,68
	R$ 1.868.132,58

	Senac/MT
	R$ 515.865,92
	R$ 852.207,27

36.	Como se percebe, caso se viesse a aplicar ao caso do PDI do Sesc/Senac-MT o entendimento jurisprudencial consignado no Acórdão 933/2019-TCU-Plenário (que, particularmente, considero mais adequado à situação) , chegar-se-ia a uma situação ainda mais gravosa para os responsáveis.
37.	Portanto, considerando que, em homenagem ao princípio do non reformatio in pejus, não se admite em juízo recursal a reforma da decisão com potencial prejudicial aos responsáveis, penso não ser o caso de propor qualquer alteração no acórdão recorrido.
VI
38.	Por fim, acolho integralmente o exame da Serur sobre a responsabilização nestes autos.
39.	O Sr. Hermes Martins da Cunha, então Presidente dos Conselhos Regionais do Sesc-MT e do Senac-MT, submeteu ao conhecimento, apreciação e aprovação as Resoluções Sesc-MT 250/2016 e Senac-MT 239/2016, bem como assinou os referidos atos. Entende-se que o responsável deveria ter se assegurado da adequação técnico-financeira e da legalidade do PDI, exigindo a elaboração de pareceres técnicos, financeiros e jurídicos e não o fez.
40.	A Sra. Márcia Regina da Silva Cecchi, como diretora regional e membro do Conselho Regional do Senac-MT, deveria ter se assegurado da adequação técnica-financeira e da legalidade do PDI elaborado e aprovado, exigindo, no mínimo, a elaboração de pareceres técnicos, financeiros e jurídicos. O fato de ter ocupado a função temporariamente não exclui tal múnus. 
41.	Sobre os membros do Conselho, verifica-se que a atuação de seus membros contribuiu para a irregularidade, na medida em que aprovaram o PDI com irregularidades. Isso porque a aprovação do PDI eivado de vícios pelos membros do Conselho Regional ocasionou o desligamento de empregados e a concessão de indenizações não amparadas pelo devido estudo de viabilidade técnica que demonstrasse, de forma objetiva, a vantajosidade operacional e financeira do plano. Como consequência, houve o pagamento de verbas trabalhistas ilegais constantes do plano.  
42.	Do exposto, VOTO por que o Tribunal adote o acórdão que ora submeto à apreciação deste Colegiado.
TCU, Sala das Sessões, em 15 de fevereiro de 2023.
ANTONIO ANASTASIA 
Relator